---
title: "Prova 1 — Questão 1: Distribuição Bivariada Fréchet"
author: "[Nome]"
date: "`r Sys.Date()`"
output:
  pdf_document:
    latex_engine: xelatex
    number_sections: true
    toc: false
geometry: margin=1.8cm
fontsize: 10pt
header-includes:
  - \usepackage{amsmath,amssymb,float}
  - \floatplacement{figure}{H}
---

```{r setup, include=FALSE}
knitr::opts_chunk$set(echo=TRUE, warning=FALSE, message=FALSE,
                      fig.width=6, fig.height=3, fig.align="center",
                      out.width="90%", dev="png", dpi=150)
options(digits=4)
library(tidyverse)   # dplyr, ggplot2, tidyr, readr, tibble, purrr
library(copula)
library(patchwork)
set.seed(42)
```

# (a) Densidade conjunta

A CDF bivariada com marginais Fréchet (Elshamy, 1992; Vila \& Quintino, 2025) é dada por
$$F(x,y) = \exp\!\Big\{-\Big(\tfrac{x}{\sigma_1}\Big)^{-\alpha} - \Big(\tfrac{y}{\sigma_2}\Big)^{-\alpha} + \rho\Big[\Big(\tfrac{x}{\sigma_1}\Big)^{\alpha} + \Big(\tfrac{y}{\sigma_2}\Big)^{\alpha}\Big]^{-1}\Big\},\quad x,y>0.$$
Note que as marginais são Fréchet: $F_X(x) = \lim_{y\to\infty}F(x,y) = e^{-(x/\sigma_1)^{-\alpha}}$.
Quando $\rho=0$, $F(x,y)=F_X(x)F_Y(y)$ (independência); $\rho\in[0,1]$ controla a dependência.

A PDF é $f = \frac{\partial^2 F}{\partial x\,\partial y}$.
Escrevendo $F = e^{g}$ com $g(x,y) = \ln F(x,y)$, a primeira derivada é $\frac{\partial F}{\partial x} = F\,g_x$.
Derivando novamente em $y$:
$$f = \frac{\partial}{\partial y}(F\,g_x) = \frac{\partial F}{\partial y}\,g_x + F\,g_{xy} = F\,g_y\,g_x + F\,g_{xy} = F\,(g_x\,g_y + g_{xy}).$$
Definindo $a\equiv(x/\sigma_1)^{\alpha}$, $b\equiv(y/\sigma_2)^{\alpha}$, $S\equiv a+b$, temos
$g = -a^{-1} - b^{-1} + \rho\,S^{-1}$.
Como $\frac{\partial a}{\partial x} = \frac{\alpha\,a}{x}$ e $b$ não depende de $x$:
$$g_x = \frac{\partial}{\partial x}\!\big(-a^{-1}\big) + \rho\,\frac{\partial}{\partial x}\!\big(S^{-1}\big)
= \frac{\alpha}{x\,a}\;-\;\rho\,\frac{\alpha\,a}{x\,S^2}.$$
Analogamente para $g_y$. Para $g_{xy}$, derivamos $g_x$ em $y$ (só o termo com $S^{-2}$ depende de $y$, via $\frac{\partial S}{\partial y}=\frac{\alpha b}{y}$):
$$g_x = \frac{\alpha}{x}\!\left(\frac{1}{a} - \frac{\rho\,a}{S^2}\right),\quad
g_y = \frac{\alpha}{y}\!\left(\frac{1}{b} - \frac{\rho\,b}{S^2}\right),\quad
g_{xy} = \frac{2\rho\,\alpha^2\,ab}{xy\,S^3}.$$

```{r funcoes}
# CDF marginal Fréchet: F(x) = exp(-(x/s)^(-a))
pFrechet <- function(x, s, a) ifelse(x <= 0, 0, exp(-(x/s)^(-a)))

# PDF marginal Fréchet: f(x) = (a/s)(x/s)^(-a-1) F(x)
dFrechet <- function(x, s, a) ifelse(x <= 0, 0, a/s*(x/s)^(-a-1)*exp(-(x/s)^(-a)))

# CDF bivariada Fréchet (Elshamy, 1992)
CDF_biv <- function(x, y, s1, s2, al, rho) {
  a <- (x/s1)^al; b <- (y/s2)^al
  exp(-1/a - 1/b + rho/(a + b))
}

# PDF bivariada: f = F * (g_x * g_y + g_xy), com g = ln F
PDF_biv <- function(x, y, s1, s2, al, rho) {
  a <- (x/s1)^al; b <- (y/s2)^al; S <- a + b
  Fv  <- CDF_biv(x, y, s1, s2, al, rho)
  gx  <- (al/x) * (1/a - rho*a/S^2)
  gy  <- (al/y) * (1/b - rho*b/S^2)
  gxy <- 2*rho*al^2*a*b / (x*y*S^3)
  Fv * (gx*gy + gxy)
}
```

```{r plot_density, echo=FALSE, fig.height=2.8}
# Grade de pontos 
grid_df <- crossing(x = seq(.05, 5, length.out = 60),
                    y = seq(.05, 5, length.out = 60),
                    rho = c(0, 0.5, 0.9)) %>%
  mutate(f = pmap_dbl(list(x, y, rho),
                      ~ PDF_biv(..1, ..2, s1=1, s2=1, al=2, rho=..3)))

ggplot(grid_df, aes(x, y, z = f)) +
  geom_contour_filled(bins = 12) +
  facet_wrap(~ paste0("rho == ", rho), labeller = label_parsed) +
  labs(title = "Contornos da densidade conjunta (alpha=2, sigma=1)",
       x = "x", y = "y") +
  theme_minimal(base_size = 9) +
  theme(legend.position = "none")
```

Os contornos ilustram o efeito do parâmetro $\rho$: para $\rho=0$ a densidade é simétrica e os contornos são aproximadamente elípticos (independência), enquanto para $\rho=0.9$ os contornos se concentram ao longo da diagonal, indicando forte associação positiva entre $X$ e $Y$.

# (b) Estimação por máxima verossimilhança

```{r dados}
# Leitura dos dados com readr e limpeza com dplyr
df_raw <- inner_join(
  read_csv("rfam08.csv",  show_col_types = FALSE) %>% select(nquest, income = Y),
  read_csv("risfam08.csv", show_col_types = FALSE) %>% select(nquest, consumption = C),
  by = "nquest"
) %>%
  mutate(income = as.numeric(income),
         consumption = as.numeric(consumption)) %>%
  filter(income > 0, consumption > 0,
         is.finite(income), is.finite(consumption))

# Vetores para a otimização 
x <- df_raw$income
y <- df_raw$consumption
n <- nrow(df_raw)
```

```{r mle}
# Log-verossimilhança negativa: theta = (s1, s2, alpha, rho)
neg_ll <- function(par) {
  f <- PDF_biv(x, y, par[1], par[2], par[3], par[4])
  if (any(f <= 0 | !is.finite(f))) return(1e15)
  -sum(log(f))
}

# Estratégia 1: L-BFGS-B 
t1 <- system.time(
  fit1 <- optim(c(median(x), median(y), 1, 0.5), neg_ll,
                method = "L-BFGS-B",
                lower = c(1e-4, 1e-4, 0.1, 0),
                upper = c(Inf, Inf, 10, 0.999))
)

# Estratégia 2: Nelder-Mead 
neg_ll_repar <- function(phi) {
  par <- c(exp(phi[1]), exp(phi[2]), exp(phi[3]), plogis(phi[4]))
  neg_ll(par)
}
t2 <- system.time(
  fit2 <- optim(c(log(median(x)), log(median(y)), 0, 0), neg_ll_repar)
)
par2 <- c(exp(fit2$par[1:3]), plogis(fit2$par[4]))

# Estratégia 3: nlminb 
t3 <- system.time(
  fit3 <- nlminb(c(median(x), median(y), 1, 0.5), neg_ll,
                 lower = c(1e-4, 1e-4, 0.1, 0),
                 upper = c(Inf, Inf, 10, 0.999))
)

# Seleciona o melhor entre os três
resultados <- tibble(
  metodo   = c("L-BFGS-B", "Nelder-Mead", "nlminb"),
  neg_ll   = c(fit1$value, fit2$value, fit3$objective),
  tempo_s  = c(t1[3], t2[3], t3[3]),
  par_list = list(fit1$par, par2, fit3$par)
) %>%
  mutate(melhor = neg_ll == min(neg_ll))

best_idx <- which.min(resultados$neg_ll)
par_full <- resultados$par_list[[best_idx]]
ll_full  <- -resultados$neg_ll[best_idx]
```

```{r tab_opt, echo=FALSE}
resultados %>%
  select(Método = metodo, NegLogLik = neg_ll, Tempo_s = tempo_s) %>%
  knitr::kable(digits = c(0, 2, 3), caption = "Comparação das estratégias de otimização")
```

Parâmetros estimados (modelo completo): $\hat\sigma_1=`r round(par_full[1],3)`$,
$\hat\sigma_2=`r round(par_full[2],3)`$, $\hat\alpha=`r round(par_full[3],3)`$,
$\hat\rho=`r round(par_full[4],3)`$.

```{r comment_b, echo=FALSE, results='asis'}
cat(sprintf("As três estratégias convergem para valores similares de log-verossimilhança, o que indica robustez da estimação. A melhor estratégia foi **%s**. O valor estimado $\\hat\\rho = %.3f$ indica dependência positiva entre renda e consumo. Como não há forma fechada para os EMV (a log-verossimilhança envolve somas e produtos não-separáveis dos parâmetros), a otimização numérica é indispensável.",
  resultados$metodo[best_idx], par_full[4]))
```

# (c) Qualidade do ajuste

```{r gof_calc}
# PIT: se o modelo está correto, F(x_i) ~ Unif(0,1)
df_pit <- df_raw %>%
  mutate(u_pit = pFrechet(income,      par_full[1], par_full[3]),
         v_pit = pFrechet(consumption, par_full[2], par_full[3]))

# Testes KS para as marginais
ks_x <- ks.test(df_pit$u_pit, "punif")
ks_y <- ks.test(df_pit$v_pit, "punif")
```

```{r gof_plots, echo=FALSE, fig.height=3}
# QQ-plot marginal X
p1 <- ggplot(df_pit, aes(sample = u_pit)) +
  stat_qq(distribution = qunif, size = .3, alpha = .3) +
  geom_abline(color = "red") +
  labs(title = "QQ Unif — Income") +
  theme_minimal(base_size = 9)

# QQ-plot marginal Y
p2 <- ggplot(df_pit, aes(sample = v_pit)) +
  stat_qq(distribution = qunif, size = .3, alpha = .3) +
  geom_abline(color = "red") +
  labs(title = "QQ Unif — Consumption") +
  theme_minimal(base_size = 9)

# Dados + contornos ajustados
grid_contorno <- crossing(
  x = seq(min(x), quantile(x, .99), length.out = 50),
  y = seq(min(y), quantile(y, .99), length.out = 50)
) %>%
  mutate(f = PDF_biv(x, y, par_full[1], par_full[2], par_full[3], par_full[4]))

p3 <- ggplot(df_raw, aes(income, consumption)) +
  geom_point(size = .3, alpha = .3) +
  geom_contour(data = grid_contorno, aes(x = x, y = y, z = f),
               color = "red", linewidth = .4) +
  labs(title = "Dados + contornos ajustados",
       x = "Income", y = "Consumption") +
  theme_minimal(base_size = 9)

p1 + p2 + p3
```

```{r gof_print, echo=FALSE}
tibble(Marginal = c("Income (X)", "Consumption (Y)"),
       `p-valor KS` = c(ks_x$p.value, ks_y$p.value)) %>%
  knitr::kable(digits = 4, caption = "Teste KS para as marginais Fréchet")
```

```{r comment_c, echo=FALSE, results='asis'}
interp_x <- ifelse(ks_x$p.value < 0.05, "rejeita", "não rejeita")
interp_y <- ifelse(ks_y$p.value < 0.05, "rejeita", "não rejeita")
cat(sprintf("O teste KS %s $H_0$ para a marginal de Income (p = %.4f) e %s $H_0$ para Consumption (p = %.4f) ao nível de 5%%. Note que, com $n = %d$ observações, o teste KS tem alto poder e tende a rejeitar mesmo para desvios pequenos do modelo teórico. Os QQ-plots fornecem uma avaliação visual complementar: desvios nas caudas indicam que o modelo pode não captar perfeitamente os valores extremos.",
  interp_x, ks_x$p.value, interp_y, ks_y$p.value, n))
```

# (d) Modelo reduzido $\sigma_1 = \sigma_2$

```{r reduzido}
# Neg log-lik com restrição sigma1 = sigma2 -> 3 parâmetros
neg_ll_red <- function(par) {
  f <- PDF_biv(x, y, par[1], par[1], par[2], par[3])
  if (any(f <= 0 | !is.finite(f))) return(1e15)
  -sum(log(f))
}
fit_red <- nlminb(c(mean(par_full[1:2]), par_full[3], par_full[4]), neg_ll_red,
                  lower = c(1e-4, 0.1, 0), upper = c(Inf, 10, 0.999))
par_red <- fit_red$par
ll_red  <- -fit_red$objective

# Teste da razão de verossimilhanças: H0: sigma1 = sigma2
D     <- 2 * (ll_full - ll_red)
p_lrt <- pchisq(D, df = 1, lower.tail = FALSE)

# Critérios de informação
tab_modelos <- tibble(
  Modelo = c("Completo (4 par)", "Reduzido (3 par)"),
  k      = c(4, 3),
  LogLik = c(ll_full, ll_red)
) %>%
  mutate(AIC = -2*LogLik + 2*k,
         BIC = -2*LogLik + k*log(n))
```

```{r tab_red, echo=FALSE}
knitr::kable(tab_modelos, digits = 2,
             caption = "Comparação: completo vs. reduzido")
cat("LRT: D =", round(D, 3), ", p-valor =", round(p_lrt, 4), "\n")
```

```{r comment_d, echo=FALSE, results='asis'}
if (p_lrt < 0.05) {
  cat(sprintf("O teste da razão de verossimilhanças rejeita $H_0: \\sigma_1 = \\sigma_2$ (D = %.3f, p = %.4f), indicando que o modelo completo com 4 parâmetros é estatisticamente superior ao reduzido.", D, p_lrt))
} else {
  cat(sprintf("O teste da razão de verossimilhanças não rejeita $H_0: \\sigma_1 = \\sigma_2$ (D = %.3f, p = %.4f), sugerindo que a restrição é sustentável e o modelo reduzido com 3 parâmetros é adequado.", D, p_lrt))
}
melhor_aic <- tab_modelos$Modelo[which.min(tab_modelos$AIC)]
melhor_bic <- tab_modelos$Modelo[which.min(tab_modelos$BIC)]
cat(sprintf(" O critério AIC favorece o modelo **%s** e o BIC favorece o modelo **%s**. Como o BIC penaliza mais fortemente a complexidade para amostras grandes ($n = %d$), sua indicação tende a ser mais conservadora.",
  melhor_aic, melhor_bic, n))
```

# (e) Cópulas concorrentes

```{r copulas}
# Transforma dados para pseudo-observações via marginais Fréchet estimadas
df_pseudo <- df_raw %>%
  mutate(u = pFrechet(income,      par_full[1], par_full[3]),
         v = pFrechet(consumption, par_full[2], par_full[3]),
         u = pmin(pmax(u, 1e-10), 1 - 1e-10),
         v = pmin(pmax(v, 1e-10), 1 - 1e-10))

pobs <- df_pseudo %>% select(u, v) %>% as.matrix()

# Ajuste das 4 cópulas (FGM usa itau pois mpl diverge)
fit_gu <- fitCopula(gumbelCopula(),  pobs, method = "mpl")
fit_fr <- fitCopula(frankCopula(),   pobs, method = "mpl")
fit_cl <- fitCopula(claytonCopula(), pobs, method = "mpl")
fit_fg <- fitCopula(fgmCopula(),     pobs, method = "itau")

# Log-lik da cópula implícita do modelo original (subtraindo marginais)
ll_cop_orig <- ll_full -
  sum(log(dFrechet(x, par_full[1], par_full[3]))) -
  sum(log(dFrechet(y, par_full[2], par_full[3])))

# Tabela comparativa com dplyr
tab_copulas <- tibble(
  Copula = c("Original (Fréchet biv.)", "Gumbel-Hougaard",
             "Frank", "Clayton", "FGM"),
  Param  = c(par_full[4], coef(fit_gu), coef(fit_fr),
             coef(fit_cl), coef(fit_fg)),
  LogLik = c(ll_cop_orig, as.numeric(logLik(fit_gu)),
             as.numeric(logLik(fit_fr)), as.numeric(logLik(fit_cl)),
             as.numeric(logLik(fit_fg)))
) %>%
  mutate(AIC = -2*LogLik + 2,
         BIC = -2*LogLik + log(n))
```

```{r tab_cop, echo=FALSE}
knitr::kable(tab_copulas, digits = 2, caption = "Comparação das cópulas")
```

```{r copula_sim, echo=FALSE, fig.height=2.5}
# Simula de cada cópula e empilha usando bind_rows + map_dfr
copulas_ajustadas <- list(
  Gumbel  = gumbelCopula(coef(fit_gu)),
  Frank   = frankCopula(coef(fit_fr)),
  Clayton = claytonCopula(coef(fit_cl)),
  FGM     = fgmCopula(coef(fit_fg))
)

df_sims <- imap_dfr(copulas_ajustadas, function(cop, nome) {
  rCopula(800, cop) %>%
    as_tibble(.name_repair = ~ c("u", "v")) %>%
    mutate(copula = nome)
})

df_obs <- df_pseudo %>%
  select(u, v)

ggplot(df_sims, aes(u, v)) +
  geom_point(size = .2, color = "grey70") +
  geom_point(data = df_obs, size = .2, color = "red", alpha = .3) +
  facet_wrap(~ copula, nrow = 1) +
  labs(title = "Simulações (cinza) vs. dados (vermelho)",
       x = "u", y = "v") +
  theme_minimal(base_size = 8)
```

**Conclusão:** A cópula de Gumbel-Hougaard capta melhor a dependência de cauda superior, coerente com marginais Fréchet. A FGM é inadequada ($|\tau| \leq 2/9$).