---
title: "Atividade 1 — Distribuição de Morgenstern Bivariada"
subtitle: "Distribuições Bivariadas com Marginais Gamma"
author: "Davi Wentrick"
date: "`r format(Sys.Date(), '%d de %B de %Y')`"
output:
  html_document:
    theme: flatly
    highlight: tango
    toc: true
    toc_float:
      collapsed: false
    number_sections: False
    df_print: kable
    code_folding: show
---

```{r include=FALSE}
Sys.setlocale("LC_ALL", "pt_BR.UTF-8")
knitr::opts_chunk$set(
  echo = TRUE,
  message = FALSE,
  warning = FALSE,
  fig.align = "center"
)
```


## Exercício 1

### Item (a): Função de densidade bivariada

A CDF da distribuição de Morgenstern bivariada com marginais Gamma é:

$$
F_{X,Y}(x,y) = F_X(x)\,F_Y(y)\,\big[1 + \rho\{1 - F_X(x)\}\{1 - F_Y(y)\}\big],
$$

onde $F_X \sim \text{Gamma}(\alpha,\theta)$, $F_Y \sim \text{Gamma}(\beta,\theta)$ e $-1 \leqslant \rho \leqslant 1$.

Queremos obter a PDF bivariada:

$$
f_{X,Y}(x,y) = \frac{\partial^2 F_{X,Y}}{\partial x\,\partial y}(x,y).
$$

Para simplificar, denotamos $u = F_X(x)$ e $v = F_Y(y)$, de modo que:

$$
F = u\,v\,\big[1 + \rho(1-u)(1-v)\big].
$$

#### Passo 1: Expansão do produto

Expandindo os parênteses:

$$
\begin{aligned}
F &= u\,v\,\big[1 + \rho(1 - u - v + uv)\big] \\
  &= uv + \rho\,uv\,(1 - u - v + uv) \\
  &= uv + \rho\big(uv - u^2v - uv^2 + u^2v^2\big).
\end{aligned}
$$

#### Passo 2: Primeira derivada $\frac{\partial F}{\partial u}$

Derivando termo a termo em relação a $u$:

$$
\begin{aligned}
\frac{\partial F}{\partial u} 
  &= v + \rho\big(v - 2uv - v^2 + 2uv^2\big) \\
  &= v + \rho\,v\big(1 - 2u - v + 2uv\big).
\end{aligned}
$$

Observe que a expressão entre parênteses se fatoriza:

$$
1 - 2u - v + 2uv = (1-2u)(1-v),
$$

Logo:

$$
\boxed{\frac{\partial F}{\partial u} = v\,\big[1 + \rho(1-2u)(1-v)\big]}.
$$

#### Passo 3: Derivada cruzada $\frac{\partial^2 F}{\partial u\,\partial v}$

Derivamos o resultado do Passo 2 em relação a $v$. Como temos um produto de $v$ por uma função de $v$, aplicamos a regra do produto:

$$
\begin{aligned}
\frac{\partial^2 F}{\partial u\,\partial v} 
  &= \frac{\partial}{\partial v}\Big\{v\,\big[1 + \rho(1-2u)(1-v)\big]\Big\} \\[6pt]
  &= 1 \cdot \big[1 + \rho(1-2u)(1-v)\big]
   \;+\; v \cdot \big[\rho(1-2u)\cdot(-1)\big] \\[6pt]
  &= 1 + \rho(1-2u)(1-v) - \rho\,v(1-2u).
\end{aligned}
$$

Colocando $\rho(1-2u)$ em evidência nos dois últimos termos:

$$
\begin{aligned}
\frac{\partial^2 F}{\partial u\,\partial v} 
  &= 1 + \rho(1-2u)\big[(1-v) - v\big] \\
  &= 1 + \rho(1-2u)(1 - 2v).
\end{aligned}
$$

Portanto:

$$
\boxed{\frac{\partial^2 F}{\partial u\,\partial v} = 1 + \rho(1-2u)(1-2v)}.
$$

#### Passo 4: Regra da cadeia (retorno às variáveis $x$ e $y$)

Lembrando que $u = F_X(x)$ e $v = F_Y(y)$, a regra da cadeia nos dá:

$$
\frac{\partial^2 F}{\partial x\,\partial y} 
  = \frac{\partial^2 F}{\partial u\,\partial v} \cdot \frac{\partial u}{\partial x} \cdot \frac{\partial v}{\partial y}.
$$

Como $u = F_X(x)$, temos $\frac{\partial u}{\partial x} = f_X(x)$ (a PDF marginal de $X$). Analogamente, $\frac{\partial v}{\partial y} = f_Y(y)$. Substituindo:

$$
\boxed{f_{X,Y}(x,y) = f_X(x)\,f_Y(y)\,\big[1 + \rho(1 - 2F_X(x))(1 - 2F_Y(y))\big]},
$$

onde as densidades marginais Gamma são:

$$
f_X(x) = \frac{x^{\alpha-1}\,e^{-x/\theta}}{\theta^\alpha\,\Gamma(\alpha)}, \qquad
f_Y(y) = \frac{y^{\beta-1}\,e^{-y/\theta}}{\theta^\beta\,\Gamma(\beta)}.
$$

#### Verificação

Tomando $\rho = 0$:

$$
f_{X,Y}(x,y) = f_X(x)\,f_Y(y)\,\big[1 + 0\big] = f_X(x)\,f_Y(y),
$$

que é o produto das marginais, confirmando a independência quando $\rho = 0$.

```{r}
# --- Funções do modelo ---

# CDF bivariada
cdf_morgenstern <- function(x, y, alpha, beta, theta, rho) {
  u <- pgamma(x, shape = alpha, rate = 1/theta)
  v <- pgamma(y, shape = beta, rate = 1/theta)
  u * v * (1 + rho * (1 - u) * (1 - v))
}

# PDF bivariada
pdf_morgenstern <- function(x, y, alpha, beta, theta, rho) {
  fx <- dgamma(x, shape = alpha, rate = 1/theta)
  fy <- dgamma(y, shape = beta, rate = 1/theta)
  Fx <- pgamma(x, shape = alpha, rate = 1/theta)
  Fy <- pgamma(y, shape = beta, rate = 1/theta)
  fx * fy * (1 + rho * (1 - 2 * Fx) * (1 - 2 * Fy))
}
```


```{r fig.width=10, fig.height=10}
# --- Plots da PDF bivariada ---

# Configuração de grade
n_grid <- 80

# Parâmetros de exemplo
params_list <- list(
  list(alpha = 2, beta = 3, theta = 1, rho = 0.8, title = expression(paste(alpha, "=2, ", beta, "=3, ", theta, "=1, ", rho, "=0.8"))),
  list(alpha = 2, beta = 3, theta = 1, rho = -0.8, title = expression(paste(alpha, "=2, ", beta, "=3, ", theta, "=1, ", rho, "=-0.8"))),
  list(alpha = 5, beta = 5, theta = 0.5, rho = 0.5, title = expression(paste(alpha, "=5, ", beta, "=5, ", theta, "=0.5, ", rho, "=0.5"))),
  list(alpha = 1, beta = 2, theta = 2, rho = 0, title = expression(paste(alpha, "=1, ", beta, "=2, ", theta, "=2, ", rho, "=0 (indep.)")))
)

# Plot: contornos da PDF bivariada
par(mfrow = c(2, 2), mar = c(4, 4, 3, 1))

for (p in params_list) {
  xmax <- qgamma(0.995, shape = p$alpha, rate = 1/p$theta)
  ymax <- qgamma(0.995, shape = p$beta, rate = 1/p$theta)
  
  x_seq <- seq(0.01, xmax, length.out = n_grid)
  y_seq <- seq(0.01, ymax, length.out = n_grid)
  
  z_mat <- outer(x_seq, y_seq, function(x, y) {
    mapply(pdf_morgenstern, x, y,
           MoreArgs = list(alpha = p$alpha, beta = p$beta,
                           theta = p$theta, rho = p$rho))
  })
  
  contour(x_seq, y_seq, z_mat, nlevels = 20,
          xlab = "x", ylab = "y",
          main = p$title, col = heat.colors(20))
  title(sub = "Contornos da PDF bivariada", cex.sub = 0.8)
}

```


```{r fig.width=10, fig.height=10}
# Plot 3D (perspectiva)
par(mfrow = c(2, 2), mar = c(1, 1, 3, 1))

for (p in params_list) {
  xmax <- qgamma(0.995, shape = p$alpha, rate = 1/p$theta)
  ymax <- qgamma(0.995, shape = p$beta, rate = 1/p$theta)
  
  x_seq <- seq(0.01, xmax, length.out = n_grid)
  y_seq <- seq(0.01, ymax, length.out = n_grid)
  
  z_mat <- outer(x_seq, y_seq, function(x, y) {
    mapply(pdf_morgenstern, x, y,
           MoreArgs = list(alpha = p$alpha, beta = p$beta,
                           theta = p$theta, rho = p$rho))
  })
  
  persp(x_seq, y_seq, z_mat, theta = 30, phi = 25,
        xlab = "x", ylab = "y", zlab = "f(x,y)",
        main = p$title, col = "lightblue", shade = 0.3,
        ticktype = "detailed", cex.main = 0.9)
}


```


### Item (b): Estimadores de máxima verossimilhança

Pela PDF que derivamos no item (a), cada observação contribui com:

$$
\log f_{X,Y}(x_i, y_i) = \log\Big[f_X(x_i)\,f_Y(y_i)\,\big(1 + \rho\,h_i\big)\Big].
$$

Usando a propriedade $\log()$:

$$
\log f_{X,Y}(x_i, y_i) = \underbrace{\log f_X(x_i)}_{\text{parte (A)}} + \underbrace{\log f_Y(y_i)}_{\text{parte (B)}} + \underbrace{\log(1 + \rho\,h_i)}_{\text{parte (C)}},
$$

onde $h_i = (1 - 2F_X(x_i))(1 - 2F_Y(y_i))$.

Vamos expandir cada parte separadamente.

#### Parte (A) — Expandindo $\log f_X(x_i)$

A densidade da $\text{Gamma}(\alpha, \theta)$ é:

$$
f_X(x) = \frac{1}{\theta^\alpha\,\Gamma(\alpha)}\,x^{\alpha-1}\,e^{-x/\theta}.
$$

Aplicando o $\log$:

$$
\log f_X(x_i) = \log\left(\frac{1}{\theta^\alpha\,\Gamma(\alpha)}\right) + \log\left(x_i^{\alpha-1}\right) + \log\left(e^{-x_i/\theta}\right).
$$

Simplificando cada termo:

$$
\begin{aligned}
\log\left(\frac{1}{\theta^\alpha\,\Gamma(\alpha)}\right) &= -\log(\theta^\alpha) - \log\Gamma(\alpha) = -\alpha\log\theta - \log\Gamma(\alpha), \\[6pt]
\log\left(x_i^{\alpha-1}\right) &= (\alpha-1)\log x_i, \\[6pt]
\log\left(e^{-x_i/\theta}\right) &= -\frac{x_i}{\theta}.
\end{aligned}
$$

Juntando os três termos:

$$
\boxed{\log f_X(x_i) = (\alpha-1)\log x_i - \frac{x_i}{\theta} - \alpha\log\theta - \log\Gamma(\alpha)}.
$$

#### Parte (B) — Expandindo $\log f_Y(y_i)$

O procedimento é idêntico ao da Parte (A), trocando $\alpha \to \beta$ e $x_i \to y_i$. A densidade marginal é:

$$
f_Y(y) = \frac{1}{\theta^\beta\,\Gamma(\beta)}\,y^{\beta-1}\,e^{-y/\theta},
$$

e portanto:

$$
\boxed{\log f_Y(y_i) = (\beta-1)\log y_i - \frac{y_i}{\theta} - \beta\log\theta - \log\Gamma(\beta)}.
$$

#### Parte (C) — O termo da cópula

Este termo fica como está:

$$
\log(1 + \rho\,h_i),
$$

onde $h_i$ depende das CDFs Gamma avaliadas nos dados:

$$
h_i = \big(1 - 2\,F_X(x_i;\alpha,\theta)\big)\,\big(1 - 2\,F_Y(y_i;\beta,\theta)\big),
$$

sendo $F_X(x_i;\alpha,\theta) = \frac{1}{\Gamma(\alpha)}\int_0^{x_i/\theta} t^{\alpha-1}e^{-t}\,dt$ a **função Gamma incompleta regularizada** (a CDF da Gamma).

Note que este é o termo que **acopla todos os parâmetros**: $\alpha$, $\beta$, $\theta$ e $\rho$ aparecem juntos dentro de $h_i$.

#### Log-verossimilhança completa

Somando as partes (A), (B) e (C) para todas as $n$ observações:

$$
\ell(\alpha,\beta,\theta,\rho) = \sum_{i=1}^{n}\bigg[(\alpha-1)\log x_i + (\beta-1)\log y_i - \frac{x_i + y_i}{\theta} - (\alpha+\beta)\log\theta - \log\Gamma(\alpha) - \log\Gamma(\beta) + \log\big(1 + \rho\,h_i\big)\bigg].
$$

Separando os termos que não dependem de $i$ (constantes ao longo da soma), podemos reescrever como:

$$
\begin{aligned}
\ell = \;&(\alpha-1)\underbrace{\sum_{i=1}^n \log x_i}_{:=\, S_x} + (\beta-1)\underbrace{\sum_{i=1}^n \log y_i}_{:=\, S_y} - \frac{1}{\theta}\underbrace{\sum_{i=1}^n (x_i + y_i)}_{=\, n(\bar{x}+\bar{y})} \\[8pt]
&- n(\alpha+\beta)\log\theta - n\log\Gamma(\alpha) - n\log\Gamma(\beta) + \sum_{i=1}^n \log(1+\rho\,h_i),
\end{aligned}
$$

onde definimos as **estatísticas suficientes**:

- $S_x = \sum_{i=1}^n \log x_i$ e $S_y = \sum_{i=1}^n \log y_i$ (somas dos log-dados),
- $\bar{x}$ e $\bar{y}$ (médias amostrais).

#### Valores iniciais

**Momentos da distribuição Gamma**

Se $X \sim \text{Gamma}(\alpha, \theta)$, os dois primeiros momentos são:

$$
E[X] = \alpha\,\theta \qquad \text{(média teórica)},
$$

$$
\text{Var}(X) = \alpha\,\theta^2 \qquad \text{(variância teórica)}.
$$

Dos dados, calculamos diretamente:

$$
\bar{X} = \frac{1}{n}\sum_{i=1}^n x_i \qquad \text{(média amostral)},
$$

$$
s_X^2 = \frac{1}{n-1}\sum_{i=1}^n (x_i - \bar{X})^2 \qquad \text{(variância amostral)}.
$$

**Resolvendo para os parâmetros**

Igualamos momentos teóricos aos amostrais:

$$
\alpha\,\theta = \bar{X} \qquad \text{(I)},
$$

$$
\alpha\,\theta^2 = s_X^2 \qquad \text{(II)}.
$$

**Passo 1:** Dividimos (II) por (I) para isolar $\theta$:

$$
\frac{\alpha\,\theta^2}{\alpha\,\theta} = \frac{s_X^2}{\bar{X}} \quad \Longrightarrow \quad \theta = \frac{s_X^2}{\bar{X}}.
$$

**Passo 2:** Substituímos de volta em (I) para obter $\alpha$:

$$
\alpha = \frac{\bar{X}}{\theta} = \frac{\bar{X}}{\;s_X^2/\bar{X}\;} = \frac{\bar{X}^2}{s_X^2}.
$$

**Para a marginal de $Y$**

O mesmo procedimento para $Y \sim \text{Gamma}(\beta, \theta)$:

$$
\theta = \frac{s_Y^2}{\bar{Y}}, \qquad \beta = \frac{\bar{Y}^2}{s_Y^2}.
$$

**Para o $\theta$**

No nosso modelo, as duas marginais compartilham o **mesmo** parâmetro de escala $\theta$. Mas pela marginal de $X$ obtemos $\theta = s_X^2/\bar{X}$, e pela marginal de $Y$ obtemos $\theta = s_Y^2/\bar{Y}$. 

Vamos então tomar a **média** dos dois:

$$
\hat{\theta}_0 = \frac{1}{2}\left(\frac{s_X^2}{\bar{X}} + \frac{s_Y^2}{\bar{Y}}\right).
$$

E então:

$$
\hat{\alpha}_0 = \frac{\bar{X}}{\hat{\theta}_0}, \qquad \hat{\beta}_0 = \frac{\bar{Y}}{\hat{\theta}_0}.
$$

**Parâmetro de dependência $\rho$**

Para $\rho$ vamos usar um valor conservador:

$$
\hat{\rho}_0 = 0{,}1 \times \text{sign}(r_{XY}),
$$

onde $r_{XY}$ é a correlação de Pearson amostral. Ou seja, se os dados mostram correlação positiva, começamos com $\rho_0 = +0{,}1$; se negativa, $\rho_0 = -0{,}1$. Um valor pequeno e na direção certa.


```{r}
# Função de log-verossimilhança negativa
neg_loglik <- function(par, x, y) {
  alpha <- par[1]
  beta  <- par[2]
  theta <- par[3]
  rho   <- par[4]
  
  # Restrições de domínio
  if (alpha <= 0 || beta <= 0 || theta <= 0 || abs(rho) > 1) return(1e10)
  
  fx <- dgamma(x, shape = alpha, rate = 1/theta, log = TRUE)
  fy <- dgamma(y, shape = beta, rate = 1/theta, log = TRUE)
  Fx <- pgamma(x, shape = alpha, rate = 1/theta)
  Fy <- pgamma(y, shape = beta, rate = 1/theta)
  
  copula_term <- 1 + rho * (1 - 2 * Fx) * (1 - 2 * Fy)
  
  # Verificar se o termo da cópula é positivo (condição de densidade)
  if (any(copula_term <= 0)) return(1e10)
  
  ll <- sum(fx + fy + log(copula_term))
  return(-ll)
}

# Reparametrização para otimização irrestrita (método BFGS)
# alpha = exp(phi1), beta = exp(phi2), theta = exp(phi3), rho = tanh(phi4)
neg_loglik_repar <- function(phi, x, y) {
  par <- c(exp(phi[1]), exp(phi[2]), exp(phi[3]), tanh(phi[4]))
  neg_loglik(par, x, y)
}

# Função para estimar com múltiplas estratégias
fit_morgenstern <- function(x, y, verbose = TRUE) {
  
  # Valores iniciais baseados nos momentos marginais
  mean_x <- mean(x); var_x <- var(x)
  mean_y <- mean(y); var_y <- var(y)
  
  theta0 <- (var_x / mean_x + var_y / mean_y) / 2
  alpha0 <- mean_x / theta0
  beta0  <- mean_y / theta0
  rho0   <- 0.1 * sign(cor(x, y))
  
  par0 <- c(alpha0, beta0, theta0, rho0)
  
  results <- list()
  
  # --- Estratégia 1: Nelder-Mead ---
  t1 <- system.time({
    fit1 <- tryCatch(
      optim(par0, neg_loglik, x = x, y = y, method = "Nelder-Mead",
            control = list(maxit = 10000, reltol = 1e-10)),
      error = function(e) NULL
    )
  })
  if (!is.null(fit1)) {
    results[["Nelder-Mead"]] <- list(
      par = fit1$par, loglik = -fit1$value,
      convergence = fit1$convergence, time = t1["elapsed"]
    )
  }
  
  # --- Estratégia 2: L-BFGS-B (com box constraints) ---
  t2 <- system.time({
    fit2 <- tryCatch(
      optim(par0, neg_loglik, x = x, y = y, method = "L-BFGS-B",
            lower = c(1e-4, 1e-4, 1e-4, -0.999),
            upper = c(Inf, Inf, Inf, 0.999),
            control = list(maxit = 10000)),
      error = function(e) NULL
    )
  })
  if (!is.null(fit2)) {
    results[["L-BFGS-B"]] <- list(
      par = fit2$par, loglik = -fit2$value,
      convergence = fit2$convergence, time = t2["elapsed"]
    )
  }
  
  # --- Estratégia 3: BFGS com reparametrização ---
  phi0 <- c(log(alpha0), log(beta0), log(theta0), atanh(max(-0.99, min(0.99, rho0))))
  
  t3 <- system.time({
    fit3 <- tryCatch(
      optim(phi0, neg_loglik_repar, x = x, y = y, method = "BFGS",
            control = list(maxit = 10000, reltol = 1e-10)),
      error = function(e) NULL
    )
  })
  if (!is.null(fit3)) {
    par3 <- c(exp(fit3$par[1]), exp(fit3$par[2]), exp(fit3$par[3]), tanh(fit3$par[4]))
    results[["BFGS-repar"]] <- list(
      par = par3, loglik = -fit3$value,
      convergence = fit3$convergence, time = t3["elapsed"]
    )
  }
  
  # Comparação
  if (verbose) {
    cat("\n=== Comparação de Estratégias de Otimização ===\n")
    cat(sprintf("%-15s %-40s %-15s %-10s %-10s\n",
                "Método", "Parâmetros (alpha, beta, theta, rho)",
                "log-lik", "Conv.", "Tempo(s)"))
    cat(paste(rep("-", 90), collapse = ""), "\n")
    for (name in names(results)) {
      r <- results[[name]]
      cat(sprintf("%-15s (%.4f, %.4f, %.4f, %.4f) %15.4f %5d %10.4f\n",
                  name, r$par[1], r$par[2], r$par[3], r$par[4],
                  r$loglik, r$convergence, r$time))
    }
  }
  
  # Retornar o melhor resultado
  best <- which.max(sapply(results, function(r) r$loglik))
  return(list(best = results[[best]], all = results, best_method = names(results)[best]))
}
```


```{r}
# --- Teste com dados simulados para validar ---
set.seed(42)
n_sim <- 500
alpha_true <- 3; beta_true <- 2; theta_true <- 1; rho_true <- 0.6

# Geração via cópula FGM (algoritmo do slide 13)
u2_sim <- runif(n_sim)
v_sim  <- runif(n_sim)
a_sim  <- rho_true * (1 - 2 * u2_sim)
# Inversa condicional (slide 16)
u1_sim <- ((1 + a_sim) - sqrt((1 + a_sim)^2 - 4 * a_sim * v_sim)) / (2 * a_sim)
# Tratar caso rho = 0 (a = 0)
u1_sim[a_sim == 0] <- v_sim[a_sim == 0]

x_sim <- qgamma(u1_sim, shape = alpha_true, rate = 1/theta_true)
y_sim <- qgamma(u2_sim, shape = beta_true, rate = 1/theta_true)
```


```{r echo=FALSE}
cat("\n--- Validação com dados simulados ---\n")
cat(sprintf("Parâmetros verdadeiros: alpha=%.1f, beta=%.1f, theta=%.1f, rho=%.1f\n",
            alpha_true, beta_true, theta_true, rho_true))
```


```{r}
fit_sim <- fit_morgenstern(x_sim, y_sim)
```


```{r echo=FALSE}
cat(sprintf("Melhor método: %s\n", fit_sim$best_method))
```

### Item (c): Aplicação aos dados

```{r}
# Carregar dados
rfam  <- read.csv("rfam08.csv")    # Y = renda
risfam <- read.csv("risfam08.csv") # C = consumo

# Merge pelo identificador da família
dados <- merge(rfam[, c("nquest", "Y")], risfam[, c("nquest", "C")], by = "nquest")
colnames(dados) <- c("nquest", "income", "consumption")

# Remover entradas com valores negativos ou nulos
dados <- dados[dados$income > 0 & dados$consumption > 0, ]
```


```{r echo=FALSE}
cat(sprintf("Número de famílias após limpeza: %d\n", nrow(dados)))
```

#### Estatísticas descritivas

```{r echo=FALSE}
# Estatísticas descritivas
cat("\n--- Estatísticas descritivas ---\n")
cat(sprintf("Renda:    min=%.2f, mediana=%.2f, média=%.2f, max=%.2f, sd=%.2f\n",
            min(dados$income), median(dados$income), mean(dados$income),
            max(dados$income), sd(dados$income)))
cat(sprintf("Consumo:  min=%.2f, mediana=%.2f, média=%.2f, max=%.2f, sd=%.2f\n",
            min(dados$consumption), median(dados$consumption), mean(dados$consumption),
            max(dados$consumption), sd(dados$consumption)))
cat(sprintf("Correlação de Pearson: %.4f\n", cor(dados$income, dados$consumption)))
```


```{r}
# Escalonar os dados para evitar problemas numéricos (dividir por 1000)
x_data <- dados$consumption / 1000
y_data <- dados$income / 1000
```


```{r echo=FALSE}
cat("\nDados escalados (/ 1000):\n")
cat(sprintf("Consumo/1000: média=%.4f, sd=%.4f\n", mean(x_data), sd(x_data)))
cat(sprintf("Renda/1000:   média=%.4f, sd=%.4f\n", mean(y_data), sd(y_data)))
```

#### Ajuste do modelo FGM-Gamma

```{r echo=FALSE}
# Ajuste do modelo FGM-Gamma
cat("\n--- Ajustando modelo de Morgenstern bivariado com marginais Gamma ---\n")
```


```{r}
fit_data <- fit_morgenstern(x_data, y_data)

# Parâmetros estimados
par_hat <- fit_data$best$par
alpha_hat <- par_hat[1]
beta_hat  <- par_hat[2]
theta_hat <- par_hat[3]
rho_hat   <- par_hat[4]
```


```{r echo=FALSE}
cat(sprintf("\nParâmetros estimados (melhor método: %s):\n", fit_data$best_method))
cat(sprintf("  alpha = %.6f\n", alpha_hat))
cat(sprintf("  beta  = %.6f\n", beta_hat))
cat(sprintf("  theta = %.6f\n", theta_hat))
cat(sprintf("  rho   = %.6f\n", rho_hat))
cat(sprintf("  log-verossimilhança = %.4f\n", fit_data$best$loglik))
```

#### Critérios de informação

```{r}
# --- Critérios de informação ---
n <- nrow(dados)
k <- 4  # número de parâmetros
ll_max <- fit_data$best$loglik

AIC_val <- -2 * ll_max + 2 * k
BIC_val <- -2 * ll_max + k * log(n)
```


```{r echo=FALSE}
cat("\n--- Critérios de Informação ---\n")
cat(sprintf("  AIC = %.4f\n", AIC_val))
cat(sprintf("  BIC = %.4f\n", BIC_val))
```

#### Análise da qualidade do ajuste

```{r fig.width=10, fig.height=8}
# --- Análise da qualidade do ajuste ---

# 1) Verificação das marginais: QQ-plot contra Gamma ajustada
par(mfrow = c(2, 3))

# QQ-plot marginal X (consumo)
q_x <- sort(x_data)
p_x <- (1:n) / (n + 1)
q_x_theo <- qgamma(p_x, shape = alpha_hat, rate = 1/theta_hat)
plot(q_x_theo, q_x, pch = ".", col = "blue",
     xlab = "Quantis teóricos Gamma", ylab = "Quantis amostrais",
     main = "QQ-plot: Consumo vs Gamma")
abline(0, 1, col = "red", lwd = 2)

# QQ-plot marginal Y (renda)
q_y <- sort(y_data)
q_y_theo <- qgamma(p_x, shape = beta_hat, rate = 1/theta_hat)
plot(q_y_theo, q_y, pch = ".", col = "blue",
     xlab = "Quantis teóricos Gamma", ylab = "Quantis amostrais",
     main = "QQ-plot: Renda vs Gamma")
abline(0, 1, col = "red", lwd = 2)

# 2) Histograma marginal do consumo com densidade ajustada
hist(x_data, breaks = 60, prob = TRUE, col = "lightgray",
     main = "Histograma: Consumo", xlab = "Consumo/1000", xlim = c(0, quantile(x_data, 0.99)))
curve(dgamma(x, shape = alpha_hat, rate = 1/theta_hat), add = TRUE, col = "red", lwd = 2)
legend("topright", "Gamma ajustada", col = "red", lwd = 2, cex = 0.8)

# 3) Histograma marginal da renda com densidade ajustada
hist(y_data, breaks = 60, prob = TRUE, col = "lightgray",
     main = "Histograma: Renda", xlab = "Renda/1000", xlim = c(0, quantile(y_data, 0.99)))
curve(dgamma(x, shape = beta_hat, rate = 1/theta_hat), add = TRUE, col = "blue", lwd = 2)
legend("topright", "Gamma ajustada", col = "blue", lwd = 2, cex = 0.8)

# 4) Scatterplot com contornos do modelo ajustado
x_range <- seq(0.01, quantile(x_data, 0.98), length.out = 80)
y_range <- seq(0.01, quantile(y_data, 0.98), length.out = 80)

z_fit <- outer(x_range, y_range, function(x, y) {
  mapply(pdf_morgenstern, x, y,
         MoreArgs = list(alpha = alpha_hat, beta = beta_hat,
                         theta = theta_hat, rho = rho_hat))
})

plot(x_data, y_data, pch = ".", col = rgb(0, 0, 0, 0.1),
     xlab = "Consumo/1000", ylab = "Renda/1000",
     main = "Dados e contornos do modelo ajustado",
     xlim = range(x_range), ylim = range(y_range))
contour(x_range, y_range, z_fit, nlevels = 15, add = TRUE, col = "red", lwd = 1.5)

# 5) CDF empírica bivariada vs teórica (avaliada em pontos da grade)
# Teste de Kolmogorov-Smirnov para cada marginal
ks_x <- ks.test(x_data, "pgamma", shape = alpha_hat, rate = 1/theta_hat)
ks_y <- ks.test(y_data, "pgamma", shape = beta_hat, rate = 1/theta_hat)

plot.new()
plot.window(xlim = c(0, 1), ylim = c(0, 1))
text(0.5, 0.8, "Testes de Kolmogorov-Smirnov", cex = 1.3, font = 2)
text(0.5, 0.65, sprintf("Consumo: D=%.4f, p-valor=%.4f", ks_x$statistic, ks_x$p.value), cex = 1.1)
text(0.5, 0.50, sprintf("Renda:   D=%.4f, p-valor=%.4f", ks_y$statistic, ks_y$p.value), cex = 1.1)
text(0.5, 0.30, sprintf("rho estimado = %.4f", rho_hat), cex = 1.1)

```

Os QQ-plots de ambas as marginais revelam desvios nas caudas superiores, com os quantis amostrais se afastando da reta de referência para valores elevados. Esse comportamento indica que os dados possuem caudas mais pesadas do que a distribuição Gamma é capaz de acomodar. Os testes de Kolmogorov-Smirnov corroboram essa conclusão: os p-valores obtidos para consumo ($D = 0{,}0896$, $p \approx 0$) e renda ($D = 0{,}0505$, $p \approx 0$) levam à rejeição da hipótese de que as marginais seguem distribuições Gamma, confirmando formalmente a inadequação das marginais.

Além disso, o parâmetro de dependência estimado atingiu a fronteira do espaço paramétrico ($\hat{\rho} = 1{,}0$), evidenciando que a cópula FGM está saturada: mesmo em sua capacidade máxima de modelar dependência, ela é insuficiente frente à dependência observada nos dados. Portanto, o modelo FGM-Gamma é inadequado para os dados de \textit{income-consumption}, tanto na especificação das marginais quanto na estrutura de dependência.

## Exercício 2

### Modelo 1: Bivariada com Marginais Fréchet

A CDF conjunta e dada por
$$
F_{X,Y}(x,y) = \exp\left\{-\left(\frac{x}{\sigma_1}\right)^{-\alpha} - \left(\frac{y}{\sigma_2}\right)^{-\alpha} + \rho\left[\left(\frac{x}{\sigma_1}\right)^{\alpha} + \left(\frac{y}{\sigma_2}\right)^{\alpha}\right]^{-1}\right\},
$$
onde $x,y \geq 0$, $\sigma_1, \sigma_2 > 0$, $\alpha > 0$ e $0 \leq \rho \leq 1$.

As marginais sao Frechet univariadas:
$$
F_X(x) = \exp\left\{-\left(\frac{x}{\sigma_1}\right)^{-\alpha}\right\}, \quad
F_Y(y) = \exp\left\{-\left(\frac{y}{\sigma_2}\right)^{-\alpha}\right\}.
$$

O parametro $\rho$ controla a dependencia entre $X$ e $Y$: quando $\rho=0$, as variaveis sao independentes.

```{r funcoes-modelo-i}
# CDF bivariada Frechet
CDF_frechet <- function(x, y, s1, s2, alpha, rho) {
  a <- (x / s1)^alpha
  b <- (y / s2)^alpha
  exp(-1/a - 1/b + rho / (a + b))
}

# CDF marginal Frechet
CDF_marginal <- function(x, sigma, alpha) {
  exp(-(x / sigma)^(-alpha))
}
```


#### Item (a): Função de densidade e gráficos {.tabset}

##### Derivação

Escrevendo $F = e^g$ com $g = -a^{-1} - b^{-1} + \rho(a+b)^{-1}$, $a = (x/\sigma_1)^\alpha$, $b = (y/\sigma_2)^\alpha$, a densidade é $f = F \cdot (g_{xy} + g_x g_y)$. Aplicando a regra da cadeia (procedimento análogo ao Exercício 1), obtém-se:

**PDF bivariada:**
$$
\boxed{f(x,y) = \exp\left\{-\frac{1}{a}-\frac{1}{b}+\frac{\rho}{a+b}\right\} \cdot \left[\frac{2\rho\,\alpha^2\,a\,b}{xy(a+b)^3} + \frac{\alpha^2}{xy}\left(\frac{1}{a}-\frac{\rho\,a}{(a+b)^2}\right)\left(\frac{1}{b}-\frac{\rho\,b}{(a+b)^2}\right)\right]}
$$

```{r densidade-analitica-i}
# Densidade analitica
density_frechet <- function(x, y, s1, s2, alpha, rho) {
  a <- (x / s1)^alpha
  b <- (y / s2)^alpha
  S <- a + b
  
  g     <- -1/a - 1/b + rho / S
  g_x   <- (alpha / x) * (1/a - rho * a / S^2)
  g_y   <- (alpha / y) * (1/b - rho * b / S^2)
  g_xy  <- 2 * rho * alpha^2 * a * b / (x * y * S^3)
  
  Fval <- exp(g)
  fval <- Fval * (g_xy + g_x * g_y)
  fval <- ifelse(fval < 0 | is.na(fval), 0, fval)
  return(fval)
}

# Verificacao numerica
density_frechet_num <- function(x, y, s1, s2, alpha, rho, h = 1e-5) {
  (CDF_frechet(x+h, y+h, s1, s2, alpha, rho) -
   CDF_frechet(x+h, y,   s1, s2, alpha, rho) -
   CDF_frechet(x,   y+h, s1, s2, alpha, rho) +
   CDF_frechet(x,   y,   s1, s2, alpha, rho)) / h^2
}

# Teste de consistencia
cat("Verificacao: analitica vs numerica\n")
pts <- data.frame(x = c(1, 2, 0.5), y = c(1, 3, 1.5))
for (i in 1:nrow(pts)) {
  fa <- density_frechet(pts$x[i], pts$y[i], 1, 1, 2, 0.5)
  fn <- density_frechet_num(pts$x[i], pts$y[i], 1, 1, 2, 0.5)
  cat(sprintf("  (%g,%g): analitica=%.6f, numerica=%.6f, diff=%.2e\n",
              pts$x[i], pts$y[i], fa, fn, abs(fa - fn)))
}
```


##### Gráficos 3D

```{r plots3d-i, fig.height=5, fig.width=14}
x_vals <- seq(0.05, 5, length.out = 80)
y_vals <- seq(0.05, 5, length.out = 80)

par(mfrow = c(1, 3), mar = c(2, 2, 3, 1))
for (rho_val in c(0, 0.5, 0.9)) {
  z <- outer(x_vals, y_vals, Vectorize(function(x, y)
    density_frechet(x, y, 1, 1, 2, rho_val)))
  
  persp(x_vals, y_vals, z,
        theta = 30, phi = 25, expand = 0.6,
        col = "lightblue", shade = 0.4,
        xlab = "x", ylab = "y", zlab = "f(x,y)",
        main = bquote(sigma[1] == 1 ~ "," ~ sigma[2] == 1 ~ "," ~ alpha == 2 ~ "," ~ rho == .(rho_val)),
        cex.main = 1.2)
}
```


##### Curvas de nível

```{r contorno-i, fig.height=5, fig.width=14}
par(mfrow = c(1, 3), mar = c(4, 4, 3, 1))
for (rho_val in c(0, 0.5, 0.9)) {
  z <- outer(x_vals, y_vals, Vectorize(function(x, y)
    density_frechet(x, y, 1, 1, 2, rho_val)))
  
  image(x_vals, y_vals, z, col = terrain.colors(20),
        xlab = "x", ylab = "y",
        main = bquote(rho == .(rho_val)))
  contour(x_vals, y_vals, z, nlevels = 20, add = TRUE, col = "white")
}
```

**Interpretacao:** Quando $\rho = 0$, as curvas de nivel sao mais "espalhadas", refletindo independencia. A medida que $\rho$ cresce, a massa se concentra ao longo da diagonal $x \approx y$, indicando dependencia positiva crescente.


#### Item (b): Estimadores de máxima verossimilhança

Para uma amostra $(x_1, y_1), \ldots, (x_n, y_n)$ i.i.d., a log-verossimilhança é:
$$
\ell(\sigma_1, \sigma_2, \alpha, \rho) = \sum_{i=1}^n \left[g(x_i, y_i) + \ln\left(g_{xy}^{(i)} + g_x^{(i)} g_y^{(i)}\right)\right],
$$
onde $g$, $g_x$, $g_y$ e $g_{xy}$ são as funções derivadas no Item (a). Não há forma fechada — utilizamos otimização numérica via `optim` (L-BFGS-B + Nelder-Mead).

```{r mle-modelo-i}
# Log-verossimilhanca (vetorizada)
loglik_frechet <- function(par, x_data, y_data) {
  s1 <- par[1]; s2 <- par[2]; alpha <- par[3]; rho <- par[4]
  if (s1 <= 0 || s2 <= 0 || alpha <= 0 || rho < 0 || rho >= 1) return(-1e15)
  
  a <- (x_data / s1)^alpha
  b <- (y_data / s2)^alpha
  S <- a + b
  
  g    <- -1/a - 1/b + rho / S
  g_x  <- (alpha / x_data) * (1/a - rho * a / S^2)
  g_y  <- (alpha / y_data) * (1/b - rho * b / S^2)
  g_xy <- 2 * rho * alpha^2 * a * b / (x_data * y_data * S^3)
  
  kernel <- g_xy + g_x * g_y
  if (any(kernel <= 0, na.rm = TRUE)) return(-1e15)
  
  ll <- sum(g + log(kernel))
  if (is.na(ll) || is.infinite(ll)) return(-1e15)
  return(ll)
}

# Funcao de ajuste com multiplos pontos iniciais
fit_frechet_biv <- function(x_data, y_data, n_starts = 5) {
  starts_list <- list(
    c(median(x_data), median(y_data), 1.0, 0.3),
    c(mean(x_data),   mean(y_data),   0.5, 0.5),
    c(sd(x_data),     sd(y_data),     2.0, 0.1),
    c(quantile(x_data, 0.75), quantile(y_data, 0.75), 1.5, 0.4),
    c(median(x_data)*0.5, median(y_data)*0.5, 0.8, 0.2)
  )
  
  best <- list(value = Inf)
  
  for (st in starts_list) {
    # L-BFGS-B
    res <- tryCatch(
      optim(st, function(p) -loglik_frechet(p, x_data, y_data),
            method = "L-BFGS-B",
            lower = c(1e-3, 1e-3, 1e-3, 0),
            upper = c(Inf, Inf, 20, 0.999),
            control = list(maxit = 5000)),
      error = function(e) NULL)
    if (!is.null(res) && res$value < best$value) best <- res
    
    # Nelder-Mead
    res2 <- tryCatch(
      optim(st, function(p) -loglik_frechet(p, x_data, y_data),
            method = "Nelder-Mead",
            control = list(maxit = 10000)),
      error = function(e) NULL)
    if (!is.null(res2) && res2$value < best$value &&
        all(res2$par[1:3] > 0) && res2$par[4] >= 0 && res2$par[4] < 1)
      best <- res2
  }
  
  k <- 4; n <- length(x_data)
  ll <- -best$value
  list(par = best$par,
       loglik = ll,
       AIC = -2*ll + 2*k,
       BIC = -2*ll + k*log(n),
       convergence = best$convergence)
}
```


#### Item (c): Aplicação aos dados {.tabset}

##### Preparação dos dados

```{r dados}
rfam08   <- read.csv("rfam08.csv")
risfam08 <- read.csv("risfam08.csv")

rfam08$Y   <- as.numeric(rfam08$Y)
risfam08$C <- as.numeric(risfam08$C)

names(rfam08)[names(rfam08) == "Y"] <- "Y_fam"
dfam <- merge(rfam08, risfam08, by = "nquest")

# Remover valores negativos/zero
dfam2 <- dfam[dfam$C > 0 & dfam$Y > 0, ]
income      <- dfam2$Y
consumption <- dfam2$C

cat("Familias (dados limpos):", length(income), "\n")
cat("Correlacao linear:", round(cor(income, consumption), 4), "\n")
cat("Prop. income > consumption:", round(sum(income > consumption)/length(income), 4), "\n")

# Escalar por 1000
inc  <- income / 1000
cons <- consumption / 1000
```


##### Análise exploratória

```{r eda, fig.height=4, fig.width=14}
par(mfrow = c(1, 3))

hist(inc, breaks = 50, probability = TRUE,
     main = "Distribuicao da Renda", xlab = "Income (x1000 EUR)",
     col = "steelblue", border = "white")

hist(cons, breaks = 50, probability = TRUE,
     main = "Distribuicao do Consumo", xlab = "Consumption (x1000 EUR)",
     col = "coral", border = "white")

plot(inc, cons, pch = ".", col = rgb(0, 0, 0.6, 0.2),
     xlab = "Income (x1000)", ylab = "Consumption (x1000)",
     main = "Income vs Consumption")
abline(0, 1, col = "red", lty = 2, lwd = 2)
legend("topleft", "y = x", lty = 2, col = "red", lwd = 2)
```

```{r summary-stats}
library(e1071)
summary_tbl <- data.frame(
  Estatistica = c("Min", "Q1", "Mediana", "Media", "Q3", "Max", "DP",
                  "Assimetria", "Curtose"),
  Income = round(c(summary(inc), sd(inc), skewness(inc), kurtosis(inc)), 3),
  Consumption = round(c(summary(cons), sd(cons), skewness(cons), kurtosis(cons)), 3)
)
knitr::kable(summary_tbl, caption = "Estatisticas descritivas (x1000 EUR)")
```


##### Ajuste do modelo

```{r ajuste-i}
# Subamostra para velocidade
set.seed(42)
n_sub <- min(2000, length(inc))
idx <- sample(length(inc), n_sub)
x_sub <- inc[idx]
y_sub <- cons[idx]

cat("Ajustando Modelo 1 com", n_sub, "observacoes...\n")
fit_i <- fit_frechet_biv(x_sub, y_sub)

cat("\n--- Resultados: Modelo 1 ---\n")
cat("  sigma_1 =", round(fit_i$par[1], 4), "\n")
cat("  sigma_2 =", round(fit_i$par[2], 4), "\n")
cat("  alpha   =", round(fit_i$par[3], 4), "\n")
cat("  rho     =", round(fit_i$par[4], 4), "\n")
cat("  Log-lik =", round(fit_i$loglik, 2), "\n")
cat("  AIC     =", round(fit_i$AIC, 2), "\n")
cat("  BIC     =", round(fit_i$BIC, 2), "\n")
```


##### Qualidade do ajuste

```{r gof-marginais-i, fig.height=5, fig.width=12}
s1_e <- fit_i$par[1]; s2_e <- fit_i$par[2]
a_e  <- fit_i$par[3]; rho_e <- fit_i$par[4]

par(mfrow = c(1, 2))

# Marginal X
x_sort <- sort(x_sub)
F_emp_x <- (1:length(x_sort)) / length(x_sort)
F_teo_x <- CDF_marginal(x_sort, s1_e, a_e)

plot(x_sort, F_emp_x, type = "l", lwd = 2,
     xlab = "Income (x1000)", ylab = "CDF",
     main = "Marginal X: ECDF vs Frechet ajustada")
lines(x_sort, F_teo_x, col = "red", lwd = 2, lty = 2)
legend("bottomright", c("ECDF", "Frechet"), col = c("black", "red"),
       lty = c(1, 2), lwd = 2)

# Marginal Y
y_sort <- sort(y_sub)
F_emp_y <- (1:length(y_sort)) / length(y_sort)
F_teo_y <- CDF_marginal(y_sort, s2_e, a_e)

plot(y_sort, F_emp_y, type = "l", lwd = 2,
     xlab = "Consumption (x1000)", ylab = "CDF",
     main = "Marginal Y: ECDF vs Frechet ajustada")
lines(y_sort, F_teo_y, col = "blue", lwd = 2, lty = 2)
legend("bottomright", c("ECDF", "Frechet"), col = c("black", "blue"),
       lty = c(1, 2), lwd = 2)
```


#### QQ-plot dos resíduos

```{r qqplot-i, fig.height=5, fig.width=12}
par(mfrow = c(1, 2))

res_x <- F_emp_x - F_teo_x
qqnorm(res_x, main = "QQ-Plot Residuos Marginal X", pch = 16, cex = 0.5)
qqline(res_x, col = "red", lwd = 2)

res_y <- F_emp_y - F_teo_y
qqnorm(res_y, main = "QQ-Plot Residuos Marginal Y", pch = 16, cex = 0.5)
qqline(res_y, col = "blue", lwd = 2)
```


### Modelo 2: Gumbel Bivariada com $W_i = \exp(X_i)$

#### Definição do modelo

A CDF de $(X_1, X_2)$ e dada por
$$
F_{X_1,X_2}(x_1,x_2) = \exp\left\{-e^{-x_1/\sigma} - e^{-x_2/\sigma} + \rho\left[e^{x_1/\sigma}+e^{x_2/\sigma}\right]^{-1}\right\},
\quad x_1, x_2 \in \mathbb{R},\; \sigma > 0,\; 0 \leq \rho \leq 1.
$$

Definindo $W_i = \exp(X_i)$, temos $X_i = \ln W_i$ e a CDF de $(W_1, W_2)$ fica:
$$
F_{W_1,W_2}(w_1,w_2) = F_{X_1,X_2}(\ln w_1, \ln w_2) = \exp\left\{-w_1^{-1/\sigma} - w_2^{-1/\sigma} + \rho\left[w_1^{1/\sigma}+w_2^{1/\sigma}\right]^{-1}\right\},
$$
para $w_1, w_2 > 0$.

**Observacao fundamental:** Este e um **caso particular** do Modelo 1 com $\sigma_1 = \sigma_2 = 1$ e $\alpha = 1/\sigma$. Portanto, o Modelo 2 tem apenas **2 parametros** $(\sigma, \rho)$ contra 4 do Modelo 1.


#### Item (a): Densidade e gráficos {.tabset}

##### Derivação

A densidade de $(W_1, W_2)$ segue diretamente da formula do Modelo 1 com a substituicao $\sigma_1 = \sigma_2 = 1$, $\alpha = 1/\sigma$:
$$
f_{W_1,W_2}(w_1,w_2) = f_{\text{Frechet}}\!\left(w_1, w_2;\, \sigma_1{=}1,\, \sigma_2{=}1,\, \alpha{=}1/\sigma,\, \rho\right).
$$

**Alternativa via Jacobiano:** Partindo da densidade conjunta de $(X_1,X_2)$ e usando a transformacao $W_i = e^{X_i}$, o Jacobiano e $|J| = 1/(w_1 w_2)$:
$$
f_{W_1,W_2}(w_1,w_2) = f_{X_1,X_2}(\ln w_1, \ln w_2) \cdot \frac{1}{w_1 w_2}.
$$

```{r densidade-ii}
density_gumbel_W <- function(w1, w2, sigma, rho) {
  density_frechet(w1, w2, s1 = 1, s2 = 1, alpha = 1/sigma, rho = rho)
}
```

##### Gráficos

```{r plots3d-ii, fig.height=5, fig.width=14}
w_vals <- seq(0.05, 5, length.out = 80)
par(mfrow = c(1, 3), mar = c(2, 2, 3, 1))

for (rho_val in c(0, 0.5, 0.9)) {
  z <- outer(w_vals, w_vals, Vectorize(function(w1, w2)
    density_gumbel_W(w1, w2, sigma = 0.5, rho = rho_val)))
  z[z < 0 | is.na(z)] <- 0
  
  persp(w_vals, w_vals, z,
        theta = 30, phi = 25, expand = 0.6,
        col = "lightyellow", shade = 0.4,
        xlab = "w1", ylab = "w2", zlab = "f(w1,w2)",
        main = bquote(sigma == 0.5 ~ "," ~ rho == .(rho_val)),
        cex.main = 1.2)
}
```

```{r contorno-ii, fig.height=5, fig.width=14}
par(mfrow = c(1, 3), mar = c(4, 4, 3, 1))
for (rho_val in c(0, 0.5, 0.9)) {
  z <- outer(w_vals, w_vals, Vectorize(function(w1, w2)
    density_gumbel_W(w1, w2, sigma = 0.5, rho = rho_val)))
  z[z < 0 | is.na(z)] <- 0
  
  image(w_vals, w_vals, z, col = heat.colors(20),
        xlab = "w1", ylab = "w2",
        main = bquote(sigma == 0.5 ~ "," ~ rho == .(rho_val)))
  contour(w_vals, w_vals, z, nlevels = 20, add = TRUE, col = "white")
}
```


#### Item (b): Estimadores de máxima verossimilhança

Como o modelo e caso particular do (i), reutilizamos a log-verossimilhanca com $\sigma_1=\sigma_2=1$ e $\alpha = 1/\sigma$:

```{r mle-ii}
loglik_gumbel_W <- function(par, w1_data, w2_data) {
  sigma <- par[1]; rho <- par[2]
  if (sigma <= 0 || rho < 0 || rho >= 1) return(-1e15)
  loglik_frechet(c(1, 1, 1/sigma, rho), w1_data, w2_data)
}

fit_gumbel_W <- function(w1_data, w2_data) {
  starts_list <- list(
    c(0.5, 0.3), c(1.0, 0.5), c(2.0, 0.1),
    c(0.3, 0.7), c(1.5, 0.4), c(0.1, 0.2),
    c(3.0, 0.3), c(5.0, 0.5)
  )
  
  best <- list(value = Inf)
  
  for (st in starts_list) {
    res <- tryCatch(
      optim(st, function(p) -loglik_gumbel_W(p, w1_data, w2_data),
            method = "L-BFGS-B",
            lower = c(1e-4, 0), upper = c(50, 0.999),
            control = list(maxit = 5000)),
      error = function(e) NULL)
    if (!is.null(res) && res$value < best$value) best <- res
    
    res2 <- tryCatch(
      optim(st, function(p) -loglik_gumbel_W(p, w1_data, w2_data),
            method = "Nelder-Mead",
            control = list(maxit = 10000)),
      error = function(e) NULL)
    if (!is.null(res2) && res2$value < best$value &&
        res2$par[1] > 0 && res2$par[2] >= 0 && res2$par[2] < 1)
      best <- res2
  }
  
  k <- 2; n <- length(w1_data)
  ll <- -best$value
  list(par = best$par,
       loglik = ll,
       AIC = -2*ll + 2*k,
       BIC = -2*ll + k*log(n),
       convergence = best$convergence)
}
```


#### Item (c): Ajuste aos dados

```{r ajuste-ii}
cat("Ajustando Modelo 2 com", n_sub, "observacoes...\n")
fit_ii <- fit_gumbel_W(x_sub, y_sub)

cat("\n--- Resultados: Modelo 2 ---\n")
cat("  sigma   =", round(fit_ii$par[1], 4), "\n")
cat("  rho     =", round(fit_ii$par[2], 4), "\n")
cat("  (equiv: alpha = 1/sigma =", round(1/fit_ii$par[1], 4), ")\n")
cat("  Log-lik =", round(fit_ii$loglik, 2), "\n")
cat("  AIC     =", round(fit_ii$AIC, 2), "\n")
cat("  BIC     =", round(fit_ii$BIC, 2), "\n")
```


### Cópula via Teorema de Sklar

#### Extração da cópula — Modelo 1

Pelo Teorema de Sklar:
$$
F_{X,Y}(x,y) = C\!\left(F_X(x),\, F_Y(y)\right).
$$

As marginais Frechet satisfazem:
$$
u_1 = F_X(x) = e^{-(x/\sigma_1)^{-\alpha}} \;\Longrightarrow\; \left(\frac{x}{\sigma_1}\right)^\alpha = \frac{1}{-\ln u_1}, \quad
u_2 = F_Y(y) \;\Longrightarrow\; \left(\frac{y}{\sigma_2}\right)^\alpha = \frac{1}{-\ln u_2}.
$$

Substituindo na CDF conjunta, com $a = 1/(-\ln u_1)$ e $b = 1/(-\ln u_2)$:
$$
\boxed{C(u_1, u_2) = u_1\, u_2\, \exp\left\{\frac{\rho\, \ln u_1 \cdot \ln u_2}{\ln u_1 + \ln u_2}\right\}}
$$

Para $\rho = 0$: $C(u_1,u_2) = u_1 u_2$ (independencia). A medida que $\rho \to 1$, a dependencia cresce.

```{r copula-plots, fig.height=5, fig.width=14}
copula_frechet <- function(u1, u2, rho) {
  if (u1 <= 0 || u2 <= 0 || u1 >= 1 || u2 >= 1) return(0)
  l1 <- log(u1); l2 <- log(u2)
  u1 * u2 * exp(rho * l1 * l2 / (l1 + l2))
}

# Densidade da copula (numerica)
copula_density <- function(u1, u2, rho, h = 1e-5) {
  (copula_frechet(u1+h, u2+h, rho) - copula_frechet(u1+h, u2, rho) -
   copula_frechet(u1, u2+h, rho)   + copula_frechet(u1, u2, rho)) / h^2
}

u_vals <- seq(0.01, 0.99, length.out = 60)
par(mfrow = c(1, 3), mar = c(4, 4, 3, 1))

for (rho_val in c(0, 0.5, 0.9)) {
  z_cop <- outer(u_vals, u_vals, Vectorize(function(u1, u2)
    copula_density(u1, u2, rho_val)))
  z_cop <- pmin(pmax(z_cop, 0), 10)
  
  image(u_vals, u_vals, z_cop,
        col = hcl.colors(20, "YlOrRd", rev = TRUE),
        xlab = expression(u[1]), ylab = expression(u[2]),
        main = bquote("Dens. Copula:" ~ rho == .(rho_val)))
  contour(u_vals, u_vals, z_cop, nlevels = 20, add = TRUE, col = "white")
}
```


#### Extração da cópula — Modelo 2

O Modelo 2 e caso particular com $\sigma_1 = \sigma_2 = 1$. As marginais sao $F_{W_i}(w) = e^{-w^{-1/\sigma}}$, que e uma Frechet($\sigma_i=1$, $\alpha=1/\sigma$). Logo a copula e exatamente a mesma:
$$
C(u_1, u_2) = u_1\, u_2\, \exp\left\{\frac{\rho\, \ln u_1 \cdot \ln u_2}{\ln u_1 + \ln u_2}\right\}.
$$

A **estrutura de dependencia e a mesma** nos dois modelos --- o que muda sao as marginais.


### Distribuição condicional e geração de amostras

#### Distribuição condicional $F_{X|Y}(x|y)$

Para o Modelo 1, a CDF condicional e:
$$
F_{X|Y}(x|y) = \frac{\partial F_{X,Y}(x,y)/\partial y}{f_Y(y)}.
$$

Equivalentemente, via copula:
$$
F_{U_1|U_2}(u_1) = \frac{\partial C(u_1, u_2)}{\partial u_2}.
$$

Para nossa copula:
$$
\frac{\partial C}{\partial u_2} = u_1 \exp\!\left\{\frac{\rho\,\ell_1\,\ell_2}{\ell_1+\ell_2}\right\}\left[1 + \frac{\rho\,\ell_1}{\ell_1+\ell_2} - \frac{\rho\,\ell_1\,\ell_2}{(\ell_1+\ell_2)^2}\right],
$$
onde $\ell_i = \ln u_i$.

```{r condicional}
# Derivada parcial dC/du2 (CDF condicional de U1 dado U2)
cond_CDF_U1_dado_U2 <- function(u1, u2, rho) {
  if (u1 <= 0 || u2 <= 0 || u1 >= 1 || u2 >= 1) return(0)
  l1 <- log(u1); l2 <- log(u2)
  S  <- l1 + l2
  
  base <- u1 * exp(rho * l1 * l2 / S)
  deriv_part <- 1 + rho * l1 / S - rho * l1 * l2 / S^2
  
  return(base * deriv_part)
}

# Verificacao: para rho=0, deve ser u1 (independencia)
cat("Teste rho=0: F(0.3|0.7) =", cond_CDF_U1_dado_U2(0.3, 0.7, 0),
    "(esperado: 0.3)\n")
cat("Teste rho=0: F(0.8|0.2) =", cond_CDF_U1_dado_U2(0.8, 0.2, 0),
    "(esperado: 0.8)\n")
```


#### Algoritmo de geração de amostras

Seguindo o algoritmo da Aula 3:

1. Simule $U_2 \sim U[0,1]$
2. Compute $F_{U_1|U_2}(u_1) = \frac{\partial C}{\partial u_2}(u_1, U_2)$
3. Simule $V \sim U[0,1]$ independente de $U_2$
4. Obtenha $U_1 = F_{U_1|U_2}^{-1}(V)$ (inversao numerica)
5. Retorne $(X, Y) = (F_X^{-1}(U_1),\, F_Y^{-1}(U_2))$

```{r geracao-amostras, fig.height=5, fig.width=14}
# Inversa da marginal Frechet
qfrechet <- function(u, sigma, alpha) {
  sigma * (-log(u))^(-1/alpha)
}

# Geracao de amostra bivariada Frechet
rgenfrechet <- function(n, s1, s2, alpha, rho) {
  X <- numeric(n)
  Y <- numeric(n)
  
  for (i in 1:n) {
    u2 <- runif(1)
    v  <- runif(1)
    
    # Inverter F_{U1|U2}(u1) = v numericamente via uniroot
    u1 <- tryCatch({
      uniroot(function(u1) cond_CDF_U1_dado_U2(u1, u2, rho) - v,
              interval = c(1e-10, 1 - 1e-10),
              tol = 1e-8)$root
    }, error = function(e) runif(1))  # fallback
    
    X[i] <- qfrechet(u1, s1, alpha)
    Y[i] <- qfrechet(u2, s2, alpha)
  }
  data.frame(X = X, Y = Y)
}

# Gerar amostras para diferentes valores de rho
set.seed(123)
n_sim <- 500

par(mfrow = c(1, 3), mar = c(4, 4, 3, 1))
for (rho_val in c(0, 0.5, 0.9)) {
  sim <- rgenfrechet(n_sim, s1 = 1, s2 = 1, alpha = 2, rho = rho_val)
  
  plot(sim$X, sim$Y, pch = 16, cex = 0.5,
       col = rgb(0.2, 0.2, 0.8, 0.5),
       xlab = "X", ylab = "Y",
       xlim = c(0, 6), ylim = c(0, 6),
       main = bquote("Amostra simulada:" ~ rho == .(rho_val)))
  abline(0, 1, col = "red", lty = 2)
}
```

**Interpretacao:** Para $\rho = 0$, os pontos se espalham livremente. Para $\rho = 0.9$, concentram-se fortemente ao longo da diagonal, refletindo alta dependencia positiva.


### Comparação final dos modelos

```{r comparacao}
comp <- data.frame(
  Criterio = c("Num. parametros", "Log-verossimilhanca", "AIC", "BIC"),
  Modelo_i  = c(4, round(fit_i$loglik, 2), round(fit_i$AIC, 2), round(fit_i$BIC, 2)),
  Modelo_ii = c(2, round(fit_ii$loglik, 2), round(fit_ii$AIC, 2), round(fit_ii$BIC, 2))
)
knitr::kable(comp, col.names = c("Criterio", "Modelo 1", "Modelo 2"),
             caption = "Comparacao dos modelos ajustados",
             align = "lrr")
```

```{r conclusao-text, results='asis'}
if (fit_i$AIC < fit_ii$AIC) {
  cat("**Conclusao:** O Modelo 1 e preferido tanto pelo AIC quanto pelo BIC. ",
      "Isso ocorre porque as escalas $\\sigma_1$ e $\\sigma_2$ separadas permitem ",
      "acomodar o fato de que renda e consumo possuem distribuicoes marginais com ",
      "escalas diferentes. O Modelo 2, ao forcar $\\sigma_1 = \\sigma_2 = 1$, ",
      "perde flexibilidade nas marginais.\n")
} else {
  cat("**Conclusao:** O Modelo 2, mais parcimonioso, e preferido.\n")
}
```


### Resumo e discussão

#### Principais resultados

1. **Densidade:** Obtida analiticamente para ambos os modelos via $f = F\cdot(g_{xy} + g_x g_y)$, com verificacao numerica por diferencas finitas.

2. **MLE:** Estimadores obtidos numericamente (L-BFGS-B + Nelder-Mead com multiplos pontos iniciais). Nao ha solucao fechada: as equacoes de escore sao nao-lineares.

3. **Copula:** Ambos os modelos compartilham a mesma familia de copulas: $C(u_1,u_2) = u_1 u_2 \exp\{\rho\,\ln u_1 \cdot \ln u_2 / (\ln u_1 + \ln u_2)\}$. A diferenca esta nas marginais.

4. **Geracao de amostras:** Implementada via inversao condicional da copula (algoritmo da Aula 3), usando inversao numerica (`uniroot`).

5. **Dados income-consumption:** O Modelo 1 se ajusta melhor por ter parametros de escala separados para renda ($\sigma_1$) e consumo ($\sigma_2$).

O Modelo 2, ao impor $\sigma_1 = \sigma_2 = 1$, perde flexibilidade nas marginais. Como renda e consumo têm escalas distintas, o Modelo 1 com $\sigma_1 \neq \sigma_2$ captura melhor essa heterogeneidade.

```{r session-info}
sessionInfo()
```




















