---
title: "Atividade 1 — Distribuição de Morgenstern Bivariada"
subtitle: "Métodos Multivariados e Machine Learning — PPGEST/UnB"
author: ""
date: "`r format(Sys.Date(), '%d de %B de %Y')`"
output:
  html_document:
    theme: flatly
    highlight: tango
    toc: true
    toc_depth: 3
    toc_float:
      collapsed: false
    number_sections: true
    df_print: kable
    code_folding: show
    css: !expr NULL
---

```{r setup, include=FALSE}
Sys.setlocale("LC_ALL", "pt_BR.UTF-8")
knitr::opts_chunk$set(
  echo = TRUE,
  message = FALSE,
  warning = FALSE,
  fig.align = "center"
)
```

---

# Item (a): Função de Densidade

## Derivação da PDF bivariada

A CDF da distribuição de Morgenstern bivariada com marginais Gamma é:

$$
F_{X,Y}(x,y) = F_X(x)\,F_Y(y)\,\big[1 + \rho\{1 - F_X(x)\}\{1 - F_Y(y)\}\big],
$$

onde $F_X \sim \text{Gamma}(\alpha,\theta)$, $F_Y \sim \text{Gamma}(\beta,\theta)$ e $-1 \leqslant \rho \leqslant 1$.

Queremos obter a PDF bivariada:

$$
f_{X,Y}(x,y) = \frac{\partial^2 F_{X,Y}}{\partial x\,\partial y}(x,y).
$$

Para simplificar, denotamos $u = F_X(x)$ e $v = F_Y(y)$, de modo que:

$$
F = u\,v\,\big[1 + \rho(1-u)(1-v)\big].
$$

### Passo 1: Expansão do produto

Expandindo os parênteses:

$$
\begin{aligned}
F &= u\,v\,\big[1 + \rho(1 - u - v + uv)\big] \\
  &= uv + \rho\,uv\,(1 - u - v + uv) \\
  &= uv + \rho\big(uv - u^2v - uv^2 + u^2v^2\big).
\end{aligned}
$$

### Passo 2: Primeira derivada $\frac{\partial F}{\partial u}$

Derivando termo a termo em relação a $u$:

$$
\begin{aligned}
\frac{\partial F}{\partial u} 
  &= v + \rho\big(v - 2uv - v^2 + 2uv^2\big) \\
  &= v + \rho\,v\big(1 - 2u - v + 2uv\big).
\end{aligned}
$$

Observe que a expressão entre parênteses se fatoriza:

$$
1 - 2u - v + 2uv = (1-2u)(1-v).
$$

Logo:

$$
\boxed{\frac{\partial F}{\partial u} = v\,\big[1 + \rho(1-2u)(1-v)\big]}.
$$

### Passo 3: Derivada cruzada $\frac{\partial^2 F}{\partial u\,\partial v}$

Derivamos o resultado do Passo 2 em relação a $v$. Como temos um produto de $v$ por uma função de $v$, aplicamos a regra do produto:

$$
\begin{aligned}
\frac{\partial^2 F}{\partial u\,\partial v} 
  &= \frac{\partial}{\partial v}\Big\{v\,\big[1 + \rho(1-2u)(1-v)\big]\Big\} \\[6pt]
  &= 1 \cdot \big[1 + \rho(1-2u)(1-v)\big]
   \;+\; v \cdot \big[\rho(1-2u)\cdot(-1)\big] \\[6pt]
  &= 1 + \rho(1-2u)(1-v) - \rho\,v(1-2u).
\end{aligned}
$$

Colocando $\rho(1-2u)$ em evidência nos dois últimos termos:

$$
\begin{aligned}
\frac{\partial^2 F}{\partial u\,\partial v} 
  &= 1 + \rho(1-2u)\big[(1-v) - v\big] \\
  &= 1 + \rho(1-2u)(1 - 2v).
\end{aligned}
$$

Portanto:

$$
\boxed{\frac{\partial^2 F}{\partial u\,\partial v} = 1 + \rho(1-2u)(1-2v)}.
$$

### Passo 4: Regra da cadeia (retorno às variáveis $x$ e $y$)

Lembrando que $u = F_X(x)$ e $v = F_Y(y)$, a regra da cadeia nos dá:

$$
\frac{\partial^2 F}{\partial x\,\partial y} 
  = \frac{\partial^2 F}{\partial u\,\partial v} \cdot \frac{\partial u}{\partial x} \cdot \frac{\partial v}{\partial y}.
$$

Como $u = F_X(x)$, temos $\frac{\partial u}{\partial x} = f_X(x)$ (a PDF marginal de $X$). Analogamente, $\frac{\partial v}{\partial y} = f_Y(y)$. Substituindo:

$$
\boxed{f_{X,Y}(x,y) = f_X(x)\,f_Y(y)\,\big[1 + \rho(1 - 2F_X(x))(1 - 2F_Y(y))\big]},
$$

onde as densidades marginais Gamma são:

$$
f_X(x) = \frac{x^{\alpha-1}\,e^{-x/\theta}}{\theta^\alpha\,\Gamma(\alpha)}, \qquad
f_Y(y) = \frac{y^{\beta-1}\,e^{-y/\theta}}{\theta^\beta\,\Gamma(\beta)}.
$$

### Verificação

Tomando $\rho = 0$:

$$
f_{X,Y}(x,y) = f_X(x)\,f_Y(y)\,\big[1 + 0\big] = f_X(x)\,f_Y(y),
$$

que é o produto das marginais, confirmando a independência quando $\rho = 0$.

## Implementação e gráficos

```{r funcoes-modelo}
# --- Funções do modelo ---

# CDF bivariada
cdf_morgenstern <- function(x, y, alpha, beta, theta, rho) {
  u <- pgamma(x, shape = alpha, rate = 1/theta)
  v <- pgamma(y, shape = beta, rate = 1/theta)
  u * v * (1 + rho * (1 - u) * (1 - v))
}

# PDF bivariada
pdf_morgenstern <- function(x, y, alpha, beta, theta, rho) {
  fx <- dgamma(x, shape = alpha, rate = 1/theta)
  fy <- dgamma(y, shape = beta, rate = 1/theta)
  Fx <- pgamma(x, shape = alpha, rate = 1/theta)
  Fy <- pgamma(y, shape = beta, rate = 1/theta)
  fx * fy * (1 + rho * (1 - 2 * Fx) * (1 - 2 * Fy))
}
```

### Contornos da PDF bivariada

```{r contornos, fig.width=10, fig.height=10, fig.cap="Contornos da PDF bivariada de Morgenstern-Gamma para diferentes combinações de parâmetros."}
# --- Plots da PDF bivariada ---

# Configuração de grade
n_grid <- 80

# Parâmetros de exemplo
params_list <- list(
  list(alpha = 2, beta = 3, theta = 1, rho = 0.8, title = expression(paste(alpha, "=2, ", beta, "=3, ", theta, "=1, ", rho, "=0.8"))),
  list(alpha = 2, beta = 3, theta = 1, rho = -0.8, title = expression(paste(alpha, "=2, ", beta, "=3, ", theta, "=1, ", rho, "=-0.8"))),
  list(alpha = 5, beta = 5, theta = 0.5, rho = 0.5, title = expression(paste(alpha, "=5, ", beta, "=5, ", theta, "=0.5, ", rho, "=0.5"))),
  list(alpha = 1, beta = 2, theta = 2, rho = 0, title = expression(paste(alpha, "=1, ", beta, "=2, ", theta, "=2, ", rho, "=0 (indep.)")))
)

# Plot: contornos da PDF bivariada
par(mfrow = c(2, 2), mar = c(4, 4, 3, 1))

for (p in params_list) {
  xmax <- qgamma(0.995, shape = p$alpha, rate = 1/p$theta)
  ymax <- qgamma(0.995, shape = p$beta, rate = 1/p$theta)
  
  x_seq <- seq(0.01, xmax, length.out = n_grid)
  y_seq <- seq(0.01, ymax, length.out = n_grid)
  
  z_mat <- outer(x_seq, y_seq, function(x, y) {
    mapply(pdf_morgenstern, x, y,
           MoreArgs = list(alpha = p$alpha, beta = p$beta,
                           theta = p$theta, rho = p$rho))
  })
  
  contour(x_seq, y_seq, z_mat, nlevels = 20,
          xlab = "x", ylab = "y",
          main = p$title, col = heat.colors(20))
  title(sub = "Contornos da PDF bivariada", cex.sub = 0.8)
}
```

### Superfícies 3D da PDF bivariada

```{r superficie-3d, fig.width=10, fig.height=10, fig.cap="Gráficos de perspectiva 3D da PDF bivariada."}
# Plot 3D (perspectiva)
par(mfrow = c(2, 2), mar = c(1, 1, 3, 1))

for (p in params_list) {
  xmax <- qgamma(0.995, shape = p$alpha, rate = 1/p$theta)
  ymax <- qgamma(0.995, shape = p$beta, rate = 1/p$theta)
  
  x_seq <- seq(0.01, xmax, length.out = n_grid)
  y_seq <- seq(0.01, ymax, length.out = n_grid)
  
  z_mat <- outer(x_seq, y_seq, function(x, y) {
    mapply(pdf_morgenstern, x, y,
           MoreArgs = list(alpha = p$alpha, beta = p$beta,
                           theta = p$theta, rho = p$rho))
  })
  
  persp(x_seq, y_seq, z_mat, theta = 30, phi = 25,
        xlab = "x", ylab = "y", zlab = "f(x,y)",
        main = p$title, col = "lightblue", shade = 0.3,
        ticktype = "detailed", cex.main = 0.9)
}
```

---

# Item (b): Estimadores de Máxima Verossimilhança (EMV)

## Construção da log-verossimilhança

Pela PDF que derivamos no item (a), cada observação contribui com:

$$
\log f_{X,Y}(x_i, y_i) = \log\Big[f_X(x_i)\,f_Y(y_i)\,\big(1 + \rho\,h_i\big)\Big].
$$

Usando a propriedade $\log(a \cdot b \cdot c) = \log a + \log b + \log c$:

$$
\log f_{X,Y}(x_i, y_i) = \underbrace{\log f_X(x_i)}_{\text{parte (A)}} + \underbrace{\log f_Y(y_i)}_{\text{parte (B)}} + \underbrace{\log(1 + \rho\,h_i)}_{\text{parte (C)}},
$$

onde $h_i = (1 - 2F_X(x_i))(1 - 2F_Y(y_i))$.

Vamos expandir cada parte separadamente.

### Parte (A) --- Expandindo $\log f_X(x_i)$

A densidade da $\text{Gamma}(\alpha, \theta)$ é:

$$
f_X(x) = \frac{1}{\theta^\alpha\,\Gamma(\alpha)}\,x^{\alpha-1}\,e^{-x/\theta}.
$$

Aplicando o $\log$:

$$
\log f_X(x_i) = \log\left(\frac{1}{\theta^\alpha\,\Gamma(\alpha)}\right) + \log\left(x_i^{\alpha-1}\right) + \log\left(e^{-x_i/\theta}\right).
$$

Simplificando cada termo:

$$
\begin{aligned}
\log\left(\frac{1}{\theta^\alpha\,\Gamma(\alpha)}\right) &= -\log(\theta^\alpha) - \log\Gamma(\alpha) = -\alpha\log\theta - \log\Gamma(\alpha), \\[6pt]
\log\left(x_i^{\alpha-1}\right) &= (\alpha-1)\log x_i, \\[6pt]
\log\left(e^{-x_i/\theta}\right) &= -\frac{x_i}{\theta}.
\end{aligned}
$$

Juntando os três termos:

$$
\boxed{\log f_X(x_i) = (\alpha-1)\log x_i - \frac{x_i}{\theta} - \alpha\log\theta - \log\Gamma(\alpha)}.
$$

### Parte (B) --- Expandindo $\log f_Y(y_i)$

O procedimento é idêntico ao da Parte (A), trocando $\alpha \to \beta$ e $x_i \to y_i$. A densidade marginal é:

$$
f_Y(y) = \frac{1}{\theta^\beta\,\Gamma(\beta)}\,y^{\beta-1}\,e^{-y/\theta},
$$

e portanto:

$$
\boxed{\log f_Y(y_i) = (\beta-1)\log y_i - \frac{y_i}{\theta} - \beta\log\theta - \log\Gamma(\beta)}.
$$

### Parte (C) --- O termo da cópula

Este termo fica como está:

$$
\log(1 + \rho\,h_i),
$$

onde $h_i$ depende das CDFs Gamma avaliadas nos dados:

$$
h_i = \big(1 - 2\,F_X(x_i;\alpha,\theta)\big)\,\big(1 - 2\,F_Y(y_i;\beta,\theta)\big),
$$

sendo $F_X(x_i;\alpha,\theta) = \frac{1}{\Gamma(\alpha)}\int_0^{x_i/\theta} t^{\alpha-1}e^{-t}\,dt$ a **função Gamma incompleta regularizada** (a CDF da Gamma).

Note que este é o termo que **acopla todos os parâmetros**: $\alpha$, $\beta$, $\theta$ e $\rho$ aparecem juntos dentro de $h_i$.

## Log-verossimilhança completa

Somando as partes (A), (B) e (C) para todas as $n$ observações:

$$
\ell(\alpha,\beta,\theta,\rho) = \sum_{i=1}^{n}\bigg[(\alpha-1)\log x_i + (\beta-1)\log y_i - \frac{x_i + y_i}{\theta} - (\alpha+\beta)\log\theta - \log\Gamma(\alpha) - \log\Gamma(\beta) + \log\big(1 + \rho\,h_i\big)\bigg].
$$

Separando os termos que não dependem de $i$ (constantes ao longo da soma), podemos reescrever como:

$$
\begin{aligned}
\ell = \;&(\alpha-1)\underbrace{\sum_{i=1}^n \log x_i}_{:=\, S_x} + (\beta-1)\underbrace{\sum_{i=1}^n \log y_i}_{:=\, S_y} - \frac{1}{\theta}\underbrace{\sum_{i=1}^n (x_i + y_i)}_{=\, n(\bar{x}+\bar{y})} \\[8pt]
&- n(\alpha+\beta)\log\theta - n\log\Gamma(\alpha) - n\log\Gamma(\beta) + \sum_{i=1}^n \log(1+\rho\,h_i),
\end{aligned}
$$

onde definimos as **estatísticas suficientes**:

- $S_x = \sum_{i=1}^n \log x_i$ e $S_y = \sum_{i=1}^n \log y_i$ (somas dos log-dados),
- $\bar{x}$ e $\bar{y}$ (médias amostrais).

## Valores iniciais via Método dos Momentos

Antes de rodar a otimização numérica, precisamos de um **chute inicial** para os parâmetros. O método dos momentos fornece estimativas razoáveis igualando os momentos teóricos da Gamma aos momentos amostrais.

### Momentos da distribuição Gamma

Se $X \sim \text{Gamma}(\alpha, \theta)$, os dois primeiros momentos são:

$$
E[X] = \alpha\,\theta \qquad \text{(média teórica)},
$$

$$
\text{Var}(X) = \alpha\,\theta^2 \qquad \text{(variância teórica)}.
$$

Dos dados, calculamos diretamente:

$$
\bar{X} = \frac{1}{n}\sum_{i=1}^n x_i \qquad \text{(média amostral)},
$$

$$
s_X^2 = \frac{1}{n-1}\sum_{i=1}^n (x_i - \bar{X})^2 \qquad \text{(variância amostral)}.
$$

### Resolvendo para os parâmetros

Igualamos momentos teóricos aos amostrais:

$$
\alpha\,\theta = \bar{X} \qquad \text{(I)},
$$

$$
\alpha\,\theta^2 = s_X^2 \qquad \text{(II)}.
$$

**Passo 1:** Dividimos (II) por (I) para isolar $\theta$:

$$
\frac{\alpha\,\theta^2}{\alpha\,\theta} = \frac{s_X^2}{\bar{X}} \quad \Longrightarrow \quad \theta = \frac{s_X^2}{\bar{X}}.
$$

**Passo 2:** Substituímos de volta em (I) para obter $\alpha$:

$$
\alpha = \frac{\bar{X}}{\theta} = \frac{\bar{X}}{\;s_X^2/\bar{X}\;} = \frac{\bar{X}^2}{s_X^2}.
$$

### Para a marginal de $Y$

O mesmo procedimento para $Y \sim \text{Gamma}(\beta, \theta)$:

$$
\theta = \frac{s_Y^2}{\bar{Y}}, \qquad \beta = \frac{\bar{Y}^2}{s_Y^2}.
$$

### Parâmetro de escala $\theta$ compartilhado

No nosso modelo, as duas marginais compartilham o **mesmo** parâmetro de escala $\theta$. Mas pela marginal de $X$ obtemos $\theta = s_X^2/\bar{X}$, e pela marginal de $Y$ obtemos $\theta = s_Y^2/\bar{Y}$. Tomamos a **média** dos dois como compromisso:

$$
\hat{\theta}_0 = \frac{1}{2}\left(\frac{s_X^2}{\bar{X}} + \frac{s_Y^2}{\bar{Y}}\right).
$$

E então:

$$
\hat{\alpha}_0 = \frac{\bar{X}}{\hat{\theta}_0}, \qquad \hat{\beta}_0 = \frac{\bar{Y}}{\hat{\theta}_0}.
$$

### Parâmetro de dependência $\rho$

Para $\rho$ usamos um valor conservador:

$$
\hat{\rho}_0 = 0{,}1 \times \text{sign}(r_{XY}),
$$

onde $r_{XY}$ é a correlação de Pearson amostral. Se os dados mostram correlação positiva, começamos com $\rho_0 = +0{,}1$; se negativa, $\rho_0 = -0{,}1$.

## Implementação das estratégias numéricas

```{r loglik}
# Função de log-verossimilhança negativa
neg_loglik <- function(par, x, y) {
  alpha <- par[1]
  beta  <- par[2]
  theta <- par[3]
  rho   <- par[4]
  
  # Restrições de domínio
  if (alpha <= 0 || beta <= 0 || theta <= 0 || abs(rho) > 1) return(1e10)
  
  fx <- dgamma(x, shape = alpha, rate = 1/theta, log = TRUE)
  fy <- dgamma(y, shape = beta, rate = 1/theta, log = TRUE)
  Fx <- pgamma(x, shape = alpha, rate = 1/theta)
  Fy <- pgamma(y, shape = beta, rate = 1/theta)
  
  copula_term <- 1 + rho * (1 - 2 * Fx) * (1 - 2 * Fy)
  
  # Verificar se o termo da cópula é positivo (condição de densidade)
  if (any(copula_term <= 0)) return(1e10)
  
  ll <- sum(fx + fy + log(copula_term))
  return(-ll)
}

# Reparametrização para otimização irrestrita (método BFGS)
# alpha = exp(phi1), beta = exp(phi2), theta = exp(phi3), rho = tanh(phi4)
neg_loglik_repar <- function(phi, x, y) {
  par <- c(exp(phi[1]), exp(phi[2]), exp(phi[3]), tanh(phi[4]))
  neg_loglik(par, x, y)
}

# Função para estimar com múltiplas estratégias
fit_morgenstern <- function(x, y, verbose = TRUE) {
  
  # Valores iniciais baseados nos momentos marginais
  mean_x <- mean(x); var_x <- var(x)
  mean_y <- mean(y); var_y <- var(y)
  
  theta0 <- (var_x / mean_x + var_y / mean_y) / 2
  alpha0 <- mean_x / theta0
  beta0  <- mean_y / theta0
  rho0   <- 0.1 * sign(cor(x, y))
  
  par0 <- c(alpha0, beta0, theta0, rho0)
  
  results <- list()
  
  # --- Estratégia 1: Nelder-Mead ---
  t1 <- system.time({
    fit1 <- tryCatch(
      optim(par0, neg_loglik, x = x, y = y, method = "Nelder-Mead",
            control = list(maxit = 10000, reltol = 1e-10)),
      error = function(e) NULL
    )
  })
  if (!is.null(fit1)) {
    results[["Nelder-Mead"]] <- list(
      par = fit1$par, loglik = -fit1$value,
      convergence = fit1$convergence, time = t1["elapsed"]
    )
  }
  
  # --- Estratégia 2: L-BFGS-B (com box constraints) ---
  t2 <- system.time({
    fit2 <- tryCatch(
      optim(par0, neg_loglik, x = x, y = y, method = "L-BFGS-B",
            lower = c(1e-4, 1e-4, 1e-4, -0.999),
            upper = c(Inf, Inf, Inf, 0.999),
            control = list(maxit = 10000)),
      error = function(e) NULL
    )
  })
  if (!is.null(fit2)) {
    results[["L-BFGS-B"]] <- list(
      par = fit2$par, loglik = -fit2$value,
      convergence = fit2$convergence, time = t2["elapsed"]
    )
  }
  
  # --- Estratégia 3: BFGS com reparametrização ---
  phi0 <- c(log(alpha0), log(beta0), log(theta0), atanh(max(-0.99, min(0.99, rho0))))
  
  t3 <- system.time({
    fit3 <- tryCatch(
      optim(phi0, neg_loglik_repar, x = x, y = y, method = "BFGS",
            control = list(maxit = 10000, reltol = 1e-10)),
      error = function(e) NULL
    )
  })
  if (!is.null(fit3)) {
    par3 <- c(exp(fit3$par[1]), exp(fit3$par[2]), exp(fit3$par[3]), tanh(fit3$par[4]))
    results[["BFGS-repar"]] <- list(
      par = par3, loglik = -fit3$value,
      convergence = fit3$convergence, time = t3["elapsed"]
    )
  }
  
  # Comparação
  if (verbose) {
    cat("\n=== Comparação de Estratégias de Otimização ===\n")
    cat(sprintf("%-15s %-40s %-15s %-10s %-10s\n",
                "Método", "Parâmetros (alpha, beta, theta, rho)",
                "log-lik", "Conv.", "Tempo(s)"))
    cat(paste(rep("-", 90), collapse = ""), "\n")
    for (name in names(results)) {
      r <- results[[name]]
      cat(sprintf("%-15s (%.4f, %.4f, %.4f, %.4f) %15.4f %5d %10.4f\n",
                  name, r$par[1], r$par[2], r$par[3], r$par[4],
                  r$loglik, r$convergence, r$time))
    }
  }
  
  # Retornar o melhor resultado
  best <- which.max(sapply(results, function(r) r$loglik))
  return(list(best = results[[best]], all = results, best_method = names(results)[best]))
}
```

## Validação com dados simulados

```{r simulacao}
# --- Teste com dados simulados para validar ---
set.seed(42)
n_sim <- 500
alpha_true <- 3; beta_true <- 2; theta_true <- 1; rho_true <- 0.6

# Geração via cópula FGM (algoritmo do slide 13)
u2_sim <- runif(n_sim)
v_sim  <- runif(n_sim)
a_sim  <- rho_true * (1 - 2 * u2_sim)
# Inversa condicional (slide 16)
u1_sim <- ((1 + a_sim) - sqrt((1 + a_sim)^2 - 4 * a_sim * v_sim)) / (2 * a_sim)
# Tratar caso rho = 0 (a = 0)
u1_sim[a_sim == 0] <- v_sim[a_sim == 0]

x_sim <- qgamma(u1_sim, shape = alpha_true, rate = 1/theta_true)
y_sim <- qgamma(u2_sim, shape = beta_true, rate = 1/theta_true)
```

```{r validacao-info, echo=FALSE}
cat(sprintf("Parâmetros verdadeiros: alpha=%.1f, beta=%.1f, theta=%.1f, rho=%.1f\n",
            alpha_true, beta_true, theta_true, rho_true))
```

```{r validacao-fit}
fit_sim <- fit_morgenstern(x_sim, y_sim)
```

```{r validacao-resultado, echo=FALSE}
cat(sprintf("Melhor método: %s\n", fit_sim$best_method))
```

---

# Item (c): Aplicação aos dados de *income-consumption*

## Carregamento e preparação dos dados

```{r dados}
# Carregar dados
rfam  <- read.csv("rfam08.csv")    # Y = renda
risfam <- read.csv("risfam08.csv") # C = consumo

# Merge pelo identificador da família
dados <- merge(rfam[, c("nquest", "Y")], risfam[, c("nquest", "C")], by = "nquest")
colnames(dados) <- c("nquest", "income", "consumption")

# Remover entradas com valores negativos ou nulos
dados <- dados[dados$income > 0 & dados$consumption > 0, ]
```

```{r dados-n, echo=FALSE}
cat(sprintf("Número de famílias após limpeza: %d\n", nrow(dados)))
```

## Estatísticas descritivas

```{r descritivas, echo=FALSE}
cat(sprintf("Renda:    min=%.2f, mediana=%.2f, média=%.2f, max=%.2f, sd=%.2f\n",
            min(dados$income), median(dados$income), mean(dados$income),
            max(dados$income), sd(dados$income)))
cat(sprintf("Consumo:  min=%.2f, mediana=%.2f, média=%.2f, max=%.2f, sd=%.2f\n",
            min(dados$consumption), median(dados$consumption), mean(dados$consumption),
            max(dados$consumption), sd(dados$consumption)))
cat(sprintf("Correlação de Pearson: %.4f\n", cor(dados$income, dados$consumption)))
```

```{r escala}
# Escalonar os dados para evitar problemas numéricos (dividir por 1000)
x_data <- dados$consumption / 1000
y_data <- dados$income / 1000
```

```{r escala-info, echo=FALSE}
cat(sprintf("Dados escalados (/ 1000):\n"))
cat(sprintf("Consumo/1000: média=%.4f, sd=%.4f\n", mean(x_data), sd(x_data)))
cat(sprintf("Renda/1000:   média=%.4f, sd=%.4f\n", mean(y_data), sd(y_data)))
```

## Ajuste do modelo FGM-Gamma

```{r ajuste}
fit_data <- fit_morgenstern(x_data, y_data)

# Parâmetros estimados
par_hat <- fit_data$best$par
alpha_hat <- par_hat[1]
beta_hat  <- par_hat[2]
theta_hat <- par_hat[3]
rho_hat   <- par_hat[4]
```

```{r ajuste-resultado, echo=FALSE}
cat(sprintf("Parâmetros estimados (melhor método: %s):\n", fit_data$best_method))
cat(sprintf("  alpha = %.6f\n", alpha_hat))
cat(sprintf("  beta  = %.6f\n", beta_hat))
cat(sprintf("  theta = %.6f\n", theta_hat))
cat(sprintf("  rho   = %.6f\n", rho_hat))
cat(sprintf("  log-verossimilhança = %.4f\n", fit_data$best$loglik))
```

## Critérios de informação

```{r criterios}
n <- nrow(dados)
k <- 4  # número de parâmetros
ll_max <- fit_data$best$loglik

AIC_val <- -2 * ll_max + 2 * k
BIC_val <- -2 * ll_max + k * log(n)
```

```{r criterios-resultado, echo=FALSE}
cat(sprintf("AIC = %.4f\n", AIC_val))
cat(sprintf("BIC = %.4f\n", BIC_val))
```

## Análise da qualidade do ajuste

```{r diagnostico, fig.width=12, fig.height=8, fig.cap="Diagnóstico do ajuste: QQ-plots marginais, histogramas com densidades Gamma ajustadas, scatterplot com contornos do modelo e resultados dos testes KS."}
par(mfrow = c(2, 3))

# QQ-plot marginal X (consumo)
q_x <- sort(x_data)
p_x <- (1:n) / (n + 1)
q_x_theo <- qgamma(p_x, shape = alpha_hat, rate = 1/theta_hat)
plot(q_x_theo, q_x, pch = ".", col = "blue",
     xlab = "Quantis teóricos Gamma", ylab = "Quantis amostrais",
     main = "QQ-plot: Consumo vs Gamma")
abline(0, 1, col = "red", lwd = 2)

# QQ-plot marginal Y (renda)
q_y <- sort(y_data)
q_y_theo <- qgamma(p_x, shape = beta_hat, rate = 1/theta_hat)
plot(q_y_theo, q_y, pch = ".", col = "blue",
     xlab = "Quantis teóricos Gamma", ylab = "Quantis amostrais",
     main = "QQ-plot: Renda vs Gamma")
abline(0, 1, col = "red", lwd = 2)

# Histograma marginal do consumo com densidade ajustada
hist(x_data, breaks = 60, prob = TRUE, col = "lightgray",
     main = "Histograma: Consumo", xlab = "Consumo/1000", xlim = c(0, quantile(x_data, 0.99)))
curve(dgamma(x, shape = alpha_hat, rate = 1/theta_hat), add = TRUE, col = "red", lwd = 2)
legend("topright", "Gamma ajustada", col = "red", lwd = 2, cex = 0.8)

# Histograma marginal da renda com densidade ajustada
hist(y_data, breaks = 60, prob = TRUE, col = "lightgray",
     main = "Histograma: Renda", xlab = "Renda/1000", xlim = c(0, quantile(y_data, 0.99)))
curve(dgamma(x, shape = beta_hat, rate = 1/theta_hat), add = TRUE, col = "blue", lwd = 2)
legend("topright", "Gamma ajustada", col = "blue", lwd = 2, cex = 0.8)

# Scatterplot com contornos do modelo ajustado
x_range <- seq(0.01, quantile(x_data, 0.98), length.out = 80)
y_range <- seq(0.01, quantile(y_data, 0.98), length.out = 80)

z_fit <- outer(x_range, y_range, function(x, y) {
  mapply(pdf_morgenstern, x, y,
         MoreArgs = list(alpha = alpha_hat, beta = beta_hat,
                         theta = theta_hat, rho = rho_hat))
})

plot(x_data, y_data, pch = ".", col = rgb(0, 0, 0, 0.1),
     xlab = "Consumo/1000", ylab = "Renda/1000",
     main = "Dados e contornos do modelo ajustado",
     xlim = range(x_range), ylim = range(y_range))
contour(x_range, y_range, z_fit, nlevels = 15, add = TRUE, col = "red", lwd = 1.5)

# Testes de Kolmogorov-Smirnov
ks_x <- ks.test(x_data, "pgamma", shape = alpha_hat, rate = 1/theta_hat)
ks_y <- ks.test(y_data, "pgamma", shape = beta_hat, rate = 1/theta_hat)

plot.new()
plot.window(xlim = c(0, 1), ylim = c(0, 1))
text(0.5, 0.8, "Testes de Kolmogorov-Smirnov", cex = 1.3, font = 2)
text(0.5, 0.65, sprintf("Consumo: D=%.4f, p-valor=%.4f", ks_x$statistic, ks_x$p.value), cex = 1.1)
text(0.5, 0.50, sprintf("Renda:   D=%.4f, p-valor=%.4f", ks_y$statistic, ks_y$p.value), cex = 1.1)
text(0.5, 0.30, sprintf("rho estimado = %.4f", rho_hat), cex = 1.1)
```

## Conclusão

Os QQ-plots de ambas as marginais revelam desvios sistemáticos nas caudas superiores, com os quantis amostrais se afastando da reta de referência para valores elevados. Esse comportamento indica que os dados possuem caudas mais pesadas do que a distribuição Gamma é capaz de acomodar. Os testes de Kolmogorov-Smirnov corroboram essa conclusão: os p-valores obtidos para consumo ($D = 0{,}0896$, $p \approx 0$) e renda ($D = 0{,}0505$, $p \approx 0$) levam à rejeição da hipótese de que as marginais seguem distribuições Gamma, confirmando formalmente a inadequação das marginais.

Além disso, o parâmetro de dependência estimado atingiu a fronteira do espaço paramétrico ($\hat{\rho} = 1{,}0$), evidenciando que a cópula FGM está saturada: mesmo em sua capacidade máxima de modelar dependência ($\tau_{\max} = 2/9 \approx 0{,}222$), ela é insuficiente frente à dependência observada nos dados ($\hat{\tau} = 0{,}642$). Portanto, o modelo FGM-Gamma é inadequado para os dados de *income-consumption*, tanto na especificação das marginais quanto na estrutura de dependência.
