---
title: "Geração e Análise de Distribuições Elípticas"
author: "Relatório — Aula 8"
date: "`r format(Sys.Date(), '%d/%m/%Y')`"
output:
  html_document:
    toc: true
    toc_float: true
    theme: flatly
    code_folding: show
    fig_width: 7
    fig_height: 5
---

```{r setup, include=FALSE}
knitr::opts_chunk$set(echo = TRUE, warning = FALSE, message = FALSE,
                      fig.align = "center")
set.seed(42)

library(ggplot2)
library(dplyr)
library(tidyr)
library(plotly)
```

# 1. Introdução

As **distribuições elípticas** generalizam a distribuição normal multivariada, mantendo a estrutura de simetria em torno de um centro $\mu$ com contornos de nível na forma de elipsoides definidos por uma matriz $\Sigma$.
A representação estocástica geral é

$$
\mathbf{X} = \boldsymbol{\mu} + R \cdot A \cdot \mathbf{U},
$$

onde $\mathbf{U} \sim \text{Uniforme}(\mathcal{S}^{d-1})$ é uniforme na esfera unitária, $A$ é a decomposição de Cholesky de $\Sigma = AA^\top$ e $R \geq 0$ é uma variável radial **independente** de $\mathbf{U}$, cuja distribuição caracteriza cada família.

# 2. Gerador Esférico (base comum)

O código abaixo gera pontos uniformes na esfera $\mathcal{S}^{d-1}$ via rejeição, conforme o rascunho da aula.

```{r}
rspherical <- function(d, n) {
  resultado <- matrix(NA, nrow = n, ncol = d)
  for (i in 1:n) {
    norma2 <- 2
    while (norma2 > 1) {
      u <- runif(d, -1, 1)
      if (sum(u^2) <= 1) norma2 <- sum(u^2)
    }
    resultado[i, ] <- u / sqrt(norma2)
  }
  resultado
}
```

# 3. Geradores de Distribuições Elípticas

Todos os geradores recebem os parâmetros de localização $\mu$ e escala $\Sigma$, e utilizam a decomposição de Cholesky para transformar amostras esféricas.

## 3.1 Normal Multivariada (Gaussiana)

Para a distribuição $N_d(\mu, \Sigma)$, a variável radial segue $R^2 \sim \chi^2(d)$, ou seja, $R \sim \chi(d)$.

```{r}
rmnorm <- function(n, mu, Sigma) {
  d <- length(mu)
  A <- t(chol(Sigma))          # Cholesky inferior: Sigma = A %*% t(A)
  U <- rspherical(d, n)        # n pontos na esfera
  R <- sqrt(rchisq(n, df = d)) # raio ~ chi(d)
  sweep(R * (U %*% t(A)), 2, mu, "+")
}
```

## 3.2 t de Student Multivariada

Para a $t_d(\mu, \Sigma, \nu)$, usamos a representação como mistura de escala da normal: dividimos uma normal por $\sqrt{W/\nu}$, com $W \sim \chi^2(\nu)$. No contexto esférico, o raio fica $R_t = R_{\text{normal}} / \sqrt{W/\nu}$.

```{r}
rmvt <- function(n, mu, Sigma, nu) {
  d  <- length(mu)
  A  <- t(chol(Sigma))
  U  <- rspherical(d, n)
  Rn <- sqrt(rchisq(n, df = d))   # raio normal
  W  <- rchisq(n, df = nu)        # variavel auxiliar chi²(nu)
  R  <- Rn / sqrt(W / nu)         # raio da t
  sweep(R * (U %*% t(A)), 2, mu, "+")
}
```

## 3.3 Distribuição de Laplace Simétrica Multivariada

A Laplace multivariada simétrica é obtida como mistura de escala normal com peso exponencial: $\mathbf{X} = \mu + \sqrt{W} \cdot \mathbf{Z}$, onde $\mathbf{Z} \sim N_d(0, \Sigma)$ e $W \sim \text{Exp}(1)$. Equivalentemente, o raio fica $R_L = \sqrt{W} \cdot R_{\text{normal}}$.

Essa distribuição tem caudas mais pesadas que a normal, mas mais leves que a $t$ com graus de liberdade pequenos.

```{r}
rmlaplace <- function(n, mu, Sigma) {
  d  <- length(mu)
  A  <- t(chol(Sigma))
  U  <- rspherical(d, n)
  Rn <- sqrt(rchisq(n, df = d))
  W  <- rexp(n, rate = 1)
  R  <- sqrt(W) * Rn
  sweep(R * (U %*% t(A)), 2, mu, "+")
}
```

# 4. Análise Gráfica

## 4.1 Parâmetros comuns e geração das amostras

```{r}
n <- 1000

# --- Dimensão 2 ---
mu2    <- c(0, 0)
Sigma2 <- matrix(c(1, 0.6, 0.6, 1), 2, 2)

# --- Dimensão 3 ---
mu3    <- c(0, 0, 0)
Sigma3 <- matrix(c(1, 0.5, 0.3,
                    0.5, 1, 0.4,
                    0.3, 0.4, 1), 3, 3)

# Gerar amostras d=2
X_norm2 <- rmnorm(n, mu2, Sigma2)
X_t2    <- rmvt(n, mu2, Sigma2, nu = 3)
X_lap2  <- rmlaplace(n, mu2, Sigma2)

# Gerar amostras d=3
X_norm3 <- rmnorm(n, mu3, Sigma3)
X_t3    <- rmvt(n, mu3, Sigma3, nu = 3)
X_lap3  <- rmlaplace(n, mu3, Sigma3)
```

## 4.2 Amostras em $d = 2$

Organizamos todas as amostras num único data frame para facilitar a visualização gráfica.

```{r fig.width=10, fig.height=4, echo=FALSE}
df_2d <- bind_rows(
  tibble(X1 = X_norm2[,1], X2 = X_norm2[,2], Modelo = "Normal"),
  tibble(X1 = X_t2[,1],    X2 = X_t2[,2],    Modelo = "t de Student (ν = 3)"),
  tibble(X1 = X_lap2[,1],  X2 = X_lap2[,2],  Modelo = "Laplace")
) %>%
  mutate(Modelo = factor(Modelo, levels = c("Normal", "t de Student (ν = 3)", "Laplace")))

ggplot(df_2d, aes(x = X1, y = X2)) +
  geom_point(aes(color = Modelo), alpha = 0.4, size = 0.8) +
  facet_wrap(~ Modelo) +
  coord_fixed(xlim = c(-6, 6), ylim = c(-6, 6)) +
  scale_color_manual(values = c("Normal" = "#3366CC",
                                "t de Student (ν = 3)" = "#CC3333",
                                "Laplace" = "#33AA55")) +
  labs(x = expression(X[1]), y = expression(X[2])) +
  theme_minimal() +
  theme(legend.position = "none",
        strip.text = element_text(size = 12, face = "bold"))
```

**Observação:** A $t$ com $\nu = 3$ apresenta pontos muito mais dispersos (caudas pesadas), enquanto a Normal concentra-se mais no centro. A Laplace ocupa uma posição intermediária.

## 4.3 Amostras em $d = 3$

```{r fig.width=10, fig.height=4, echo=FALSE}
p1 <- plot_ly(x = X_norm3[,1], y = X_norm3[,2], z = X_norm3[,3],
              type = "scatter3d", mode = "markers",
              marker = list(size = 2, color = X_norm3[,3],
                            colorscale = "Blues", opacity = 0.6)) %>%
  layout(title = "Normal (d=3)",
         scene = list(xaxis = list(title = "X1"),
                      yaxis = list(title = "X2"),
                      zaxis = list(title = "X3")))

p2 <- plot_ly(x = X_t3[,1], y = X_t3[,2], z = X_t3[,3],
              type = "scatter3d", mode = "markers",
              marker = list(size = 2, color = X_t3[,3],
                            colorscale = "Reds", opacity = 0.6)) %>%
  layout(title = "t de Student (d=3, nu=3)",
         scene = list(xaxis = list(title = "X1"),
                      yaxis = list(title = "X2"),
                      zaxis = list(title = "X3")))

p3 <- plot_ly(x = X_lap3[,1], y = X_lap3[,2], z = X_lap3[,3],
              type = "scatter3d", mode = "markers",
              marker = list(size = 2, color = X_lap3[,3],
                            colorscale = "Greens", opacity = 0.6)) %>%
  layout(title = "Laplace (d=3)",
         scene = list(xaxis = list(title = "X1"),
                      yaxis = list(title = "X2"),
                      zaxis = list(title = "X3")))

p1
p2
p3
```

# 5. Semelhanças e Diferenças

## 5.1 Distribuição radial

Comparacao da distribuição do raio $\|X - \mu\|$ para cada família.

```{r fig.width=10, fig.height=4, echo=FALSE}
df_raio <- bind_rows(
  tibble(raio = sqrt(rowSums(X_norm2^2)), Modelo = "Normal"),
  tibble(raio = sqrt(rowSums(X_t2^2)),    Modelo = "t de Student (ν = 3)"),
  tibble(raio = sqrt(rowSums(X_lap2^2)),  Modelo = "Laplace")
) %>%
  mutate(Modelo = factor(Modelo, levels = c("Normal", "t de Student (ν = 3)", "Laplace")))

ggplot(df_raio, aes(x = raio, fill = Modelo)) +
  geom_histogram(aes(y = after_stat(density)), bins = 40,
                 color = "white", alpha = 0.7) +
  facet_wrap(~ Modelo) +
  coord_cartesian(xlim = c(0, 10)) +
  scale_fill_manual(values = c("Normal" = "#3366CC",
                               "t de Student (ν = 3)" = "#CC3333",
                               "Laplace" = "#33AA55")) +
  labs(x = "||X||", y = "Densidade") +
  theme_minimal() +
  theme(legend.position = "none",
        strip.text = element_text(size = 11, face = "bold"))
```

## 5.2 Comparação sobrepostas das densidades radiais

```{r fig.width=7, fig.height=4, echo=FALSE}
ggplot(df_raio, aes(x = raio, color = Modelo, fill = Modelo)) +
  geom_density(alpha = 0.2, linewidth = 0.8) +
  coord_cartesian(xlim = c(0, 8)) +
  scale_color_manual(values = c("Normal" = "#3366CC",
                                "t de Student (ν = 3)" = "#CC3333",
                                "Laplace" = "#33AA55")) +
  scale_fill_manual(values = c("Normal" = "#3366CC",
                               "t de Student (ν = 3)" = "#CC3333",
                               "Laplace" = "#33AA55")) +
  labs(x = "||X||", y = "Densidade",
       title = "Comparação das distribuições radiais") +
  theme_minimal() +
  theme(legend.position = "bottom")
```

## 5.3 Resumo comparativo

**Semelhanças entre os modelos:**

- Todas possuem contornos de nível elípticos definidos por $\Sigma$;
- Compartilham o mesmo gerador esférico para a direção $\mathbf{U}$;
- A estrutura de correlação é preservada — a forma da "nuvem" é a mesma.

**Diferenças:**

| Propriedade            | Normal                  | t de Student ($\nu=3$)      | Laplace                     |
|:-----------------------|:------------------------|:----------------------------|:----------------------------|
| Caudas                 | Leves (sub-gaussiana)   | Muito pesadas               | Moderadamente pesadas       |
| Curtose marginal       | 3                       | $3(\nu-2)/(\nu-4)$ (>3)     | 6                           |
| Momentos finitos       | Todos existem           | Apenas para $k < \nu$       | Todos existem               |



# 6. Estimação de Parâmetros

## 6.1 Metodologia

Para cada família, geramos $M = 200$ trajetórias simuladas de tamanho $n = 500$ e estimamos $\mu$ e $\Sigma$ via máxima verossimilhança (MLE). Para a normal e a Laplace, os estimadores coincidem com a média e a covariância amostral (possivelmente com correção). Para a $t$, usamos a média e a covariância amostral como aproximação (o MLE exato é iterativo).

```{r}
M     <- 200    # número de réplicas
n_sim <- 500    # tamanho de cada amostra
mu0   <- c(0, 0)
Sig0  <- matrix(c(1, 0.6, 0.6, 1), 2, 2)
nu0   <- 5

# Armazenar resultados em listas e depois empilhar com dplyr
resultados <- list()

for (m in 1:M) {
  # Normal
  X <- rmnorm(n_sim, mu0, Sig0)
  S <- cov(X)
  resultados[[length(resultados) + 1]] <- tibble(
    replica = m, Modelo = "Normal",
    mu1_hat = mean(X[,1]), mu2_hat = mean(X[,2]),
    sig11_hat = S[1,1], sig12_hat = S[1,2]
  )

  # t de Student
  X <- rmvt(n_sim, mu0, Sig0, nu = nu0)
  S <- cov(X) * (nu0 - 2) / nu0   # correção: Var(t) = nu/(nu-2) * Sigma
  resultados[[length(resultados) + 1]] <- tibble(
    replica = m, Modelo = "t de Student (ν = 5)",
    mu1_hat = mean(X[,1]), mu2_hat = mean(X[,2]),
    sig11_hat = S[1,1], sig12_hat = S[1,2]
  )

  # Laplace
  X <- rmlaplace(n_sim, mu0, Sig0)
  S <- cov(X) / 2   # correção: Var(Laplace) = 2*Sigma
  resultados[[length(resultados) + 1]] <- tibble(
    replica = m, Modelo = "Laplace",
    mu1_hat = mean(X[,1]), mu2_hat = mean(X[,2]),
    sig11_hat = S[1,1], sig12_hat = S[1,2]
  )
}

df_est <- bind_rows(resultados) %>%
  mutate(Modelo = factor(Modelo, levels = c("Normal", "t de Student (ν = 5)", "Laplace")))
```

## 6.2 Resultados: estimação de $\mu_1$

```{r fig.width=10, fig.height=4, echo=FALSE}
ggplot(df_est, aes(x = mu1_hat, fill = Modelo)) +
  geom_histogram(aes(y = after_stat(density)), bins = 25,
                 color = "white", alpha = 0.7) +
  geom_vline(xintercept = 0, color = "red", linewidth = 0.8) +
  facet_wrap(~ Modelo) +
  coord_cartesian(xlim = c(-0.3, 0.3)) +
  scale_fill_manual(values = c("Normal" = "#3366CC",
                               "t de Student (ν = 5)" = "#CC3333",
                               "Laplace" = "#33AA55")) +
  labs(x = expression(hat(mu)[1]), y = "Densidade",
       title = expression(paste("Distribuição de ", hat(mu)[1], " ao longo de M = 200 réplicas"))) +
  theme_minimal() +
  theme(legend.position = "none",
        strip.text = element_text(size = 11, face = "bold"))
```

## 6.3 Resultados: estimação de $\Sigma_{11}$ e $\Sigma_{12}$

```{r fig.width=10, fig.height=4, echo=FALSE}
df_sig <- df_est %>%
  select(replica, Modelo, sig11_hat, sig12_hat) %>%
  pivot_longer(cols = c(sig11_hat, sig12_hat),
               names_to = "Parametro", values_to = "Estimativa") %>%
  mutate(Parametro = recode(Parametro,
                            "sig11_hat" = "Σ[11]~(verdadeiro == 1)",
                            "sig12_hat" = "Σ[12]~(verdadeiro == 0.6)"))

# Linhas de referência
ref_lines <- tibble(
  Parametro = c("Σ[11]~(verdadeiro == 1)", "Σ[12]~(verdadeiro == 0.6)"),
  valor_ref = c(1, 0.6)
)

ggplot(df_sig, aes(x = Modelo, y = Estimativa, fill = Modelo)) +
  geom_boxplot(alpha = 0.7, outlier.size = 0.8) +
  geom_hline(data = ref_lines, aes(yintercept = valor_ref),
             color = "red", linetype = "dashed", linewidth = 0.8) +
  facet_wrap(~ Parametro, labeller = label_parsed, scales = "free_y") +
  scale_fill_manual(values = c("Normal" = "#3366CC",
                               "t de Student (ν = 5)" = "#CC3333",
                               "Laplace" = "#33AA55")) +
  labs(y = "Estimativa", x = NULL) +
  theme_minimal() +
  theme(legend.position = "none",
        strip.text = element_text(size = 11, face = "bold"),
        axis.text.x = element_text(angle = 15, hjust = 1))
```

## 6.4 Tabela resumo

```{r}
resumo <- df_est %>%
  group_by(Modelo) %>%
  summarise(
    `Viés mu1`    = round(mean(mu1_hat), 4),
    `DP mu1`      = round(sd(mu1_hat), 4),
    `Média sigma11`  = round(mean(sig11_hat), 4),
    `Média sigma12`  = round(mean(sig12_hat), 4),
    .groups = "drop"
  )

knitr::kable(resumo, caption = "Resumo da estimação via simulação (M = 200, n = 500)")
```

**Conclusões da estimação:**

- A estimação de $\mu$ é não-viesada para os três modelos, mas a variância do estimador é maior na $t$ (caudas pesadas aumentam a incerteza).
- A estimação de $\Sigma$ requer a correção pelo fator de escala adequado a cada família. Sem correção, a covariância amostral superestima $\Sigma$ na $t$ por um fator de $\nu / (\nu - 2)$ e na Laplace por um fator 2.
- A Normal provê estimativas mais eficientes (menor variância), seguida pela Laplace e, por último, pela $t$.
